臺灣高等法院刑事判決　　　　　 93年度矚上重更(一)字第4號
上　訴　人
即　被　告　癸○○
選任辯護人　周燦雄律師
　　　　　　林辰彥律師
　　　　　　盧國勳律師
上　訴　人
即　被　告　戊○○
選任辯護人　徐揆智律師
　　　　　　林辰彥律師
上列上訴人因殺人等案件，不服臺灣基隆地方法院92年度矚重訴
字第2號，中華民國92年10月30日第一審判決（起訴案號：臺灣
基隆地方法院檢察署92年度偵字第1453號、1942號、2771號、27
74號）提起上訴，判決後經最高法院發回更審，本院判決如下：
    主  文
原判決關於癸○○共同殺人、戊○○幫助殺人部分及定執行刑均
撤銷。
癸○○共同殺人，處有期徒刑拾伍年，褫奪公權拾年。安全帽貳
頂、手套貳雙均沒收。
戊○○被訴幫助殺人部分無罪。
    事  實
一、癸○○係民國91年舉辦之台北市士林區市議員候選人，與同
    選區之另候選人即現職市議員陳進棋有票源重疊、彼此競爭
    激烈之緊張情勢關係。丑○○（綽號「老泰」，由本院另案
    就未經許可，寄藏手槍部分，判處有期徒刑七年；另就共同
    殺人，處無期徒刑，褫奪公權終身，合併應執行無期徒刑，
    褫奪公權終身，上訴最高法院後遭駁回上訴而告確定）、卯
    ○○（綽號「搭起拉」，已經原審就幫助殺人部分判處有期
    徒刑七年，褫奪公權五年，就使犯人隱避部分判處有期徒刑
    一年，合併應執行有期徒刑七年十月，褫奪公權五年，上訴
    本院後撤回上訴，而告確定）分別為不法犯罪組織「天道盟
    太陽會」之組長、突擊隊隊長。因丑○○與癸○○之弟戊○○為國小、國中同學，三人為舊識，並頗有交情。卯○○亦
    經丑○○介紹，而與癸○○相識，並有互動。丑○○向卯○○談及如何幫助癸○○競選，有意至陳進棋競選總部開槍示
    威，造成陳進棋負面形象、影響其支持之選票，間接使癸○○得利。民國91年10月30日晚上，丑○○以查看有無選舉財
    可賺為由，約同卯○○至癸○○設於台北市○○區○○路52
    5號之市議員競選總部。卯○○適因有友人欲經營汽車修配
    場，看中同市○區○路之某塊土地，拜託卯○○查明地主以
    便承租，卯○○認有向癸○○查詢必要，乃允為同往。其二
    人即偕同友人彭國正（綽號國正）及洪昇群（綽號滷蛋），
    於同日22時許，由丑○○駕駛Ｒ5─6258號黑色賓士車至癸○○競選總部。彭國正、洪昇群二人在車上等侯，當晚23時
    許，癸○○返回競選總部，癸○○、戊○○、卯○○、丑○○四人相互討論如何選舉才會有勝算。其間，丑○○提起上
    開欲至陳進棋競選總部開槍示威以影響選情之構想，癸○○
    聞言，示意丑○○不要再說，而後進入競選總部內小會議室
    主持選務會議。
二、癸○○主持選務會議約半小時後，改至競選總部內總幹事之
    辦公室與行政總幹事子○○談話，約十餘分鐘，卯○○敲門
    進入，癸○○請子○○離開。癸○○與卯○○起初互聊近況
    ，包括卯○○國外情形、丑○○帶人去砸壹週刊事件、癸○○選情、陳進棋如何嗆聲、陳進棋為瓦斯利益問題而服務處
    被開7、8槍、黑道大部分支持陳進棋等情。卯○○當場表示
    會挺癸○○，繼而詢問現有何錢可賺？癸○○回稱現有一種
    土方資源回收再處理公司，利潤高、又不會有飽和問題，比
    較合法，只要找到適當土地，並拿到執照，就可以做，現在
    市政白皮書巳公布社子島有筆新台幣（下同）500億元之開
    發案，其中土方就有300億，只要1%就有3億元，而且關渡平
    原亦有六甲多土地可用，若能拿到，其等三人（指癸○○、
    卯○○及丑○○）三代均花不完，陳進棋也已申請一家土方
    資源回收再處理公司，快要核准。卯○○復問這個餅這麼大
    ，陳進棋一個人怎麼吞得下，可以跟他談？癸○○續稱：這
    些利益都被陳進棋「霸住」（台語「獨吞」之意），只要讓
    他（指陳進棋）「沒去」（台語指「把他殺死」之意），資
    源就可拿回來，市議員亦可選上。卯○○回稱：他是二屆議
    員，現又是選舉期間，是否行得通？癸○○復稱：若把陳進
    棋打掉，以其足以當選之實力，人家不會懷疑到其身上。卯
    ○○另提友人想要承租土地經營汽車修配廠之事，詢問癸○○大業路上那塊地不知何人所有，癸○○說那塊地有七、八
    個地主，是有糾紛之土地，目前其沒有空處理，要選舉過後
    才能幫忙等語。其二人談話結束，卯○○始與丑○○等人駕
    車離開。
三、丑○○先將彭國正、洪昇群二人送返租住處，繼載卯○○回
    其住處。途中，卯○○基於幫助殺人之犯意，向丑○○敘述
    與癸○○在競選總部內之談話內容，表示癸○○有意把陳進
    棋「打掉」（台語「打死」之意思），繼而詢問癸○○之為
    人，及陳進棋死後，癸○○是否一定會當選等語。丑○○聞
    言反問：「癸○○心臟有那麼強（台語指「狠心」之意）嗎
    ？」卯○○說癸○○就是如此表示，丑○○回稱其要思考一
    下，讓其考慮看看。丑○○經過一番思考，基於其前此已對
    陳進棋有所不滿，且甫自柬埔寨返國，正缺錢花用，如替癸○○做事，即可拿錢等理由，遂起意擔任殺手殺害陳進棋。
    丑○○即於同年11月1日晚間，約卯○○至北投，觀察陳進
    棋在台北市北投區○○○路○段201號3樓之住處及在同路、
    段193號1樓之競選總部。二人隨後至同市○○路○段320號「
    金海岸活蝦之家」餐廳進食。席間，卯○○再度談及癸○○
    上開殺害陳進棋之圖謀，丑○○即表示願親任殺手執行其事
    ，但因牽涉壹週刊等案件，身分敏感，不便親自出面接洽細
    節，希望卯○○能代為出面幫忙拿錢及居間聯絡事情。卯○○明知內情，竟亦同意幫助之。丑○○又以作案時需有人騎
    機車接應，以便順利脫身離開現場，乃將好友巳○○（由本
    院另案就共同殺人罪部分，判處有期徒刑十四年，褫奪公權
    七年，上訴最高法院後，遭駁回上訴而告確定）找來該餐廳
    一起商議。巳○○在聽取丑○○之說明後，當場應允參與執
    行殺人計畫，負責騎乘機車接應丑○○脫身。
四、丑○○繼於同年11月1日，向友人林晉弘借得0000000000 號
    呼叫器交付卯○○，囑卯○○將載明該只呼叫器號碼之字條
    轉交癸○○，並轉告癸○○有事相找時，可留代碼「888 」
    ，伊即會自行或託人至競選總部找癸○○。翌（2 ）日晚間
    ，丑○○在其台北縣三重市之租住處，委託卯○○向癸○○
    拿取100萬元，作為籌劃執行上開狙殺任務部分費用。卯○○即於同月3日中午，至癸○○之競選總部，向癸○○表示
    丑○○有意執行殺害陳進棋之計畫，並將記載有上開呼叫器
    號碼及代碼之字條交付癸○○，以供聯絡之用。癸○○聞言
    表示可否找來海外人執行狙殺比較妥當？卯○○答應轉告丑
    ○○，並稱受丑○○之託要取100萬元以供執行任務之部分
    費用。癸○○回稱其只有30萬元，一下子籌不出100萬元現
    金，乃要卯○○先到外面稍候。卯○○遂回停放在競選總部
    前之汽車上等待，癸○○則交代不知情之胞弟戊○○拿出50
    萬元現金，以便交付卯○○。戊○○即將其放在汽車上供選
    舉所用之流動現款50萬元持交卯○○。隨後，卯○○將該筆
    款項持往台北縣三重市○○路某便利商店前，交與丑○○，
    並轉告癸○○提議找海外殺手做比較妥當。惟丑○○認為距
    投票日已不久，時間上來不及，若找其他人來做，以後恐有
    麻煩，因而仍決定自己動手。
五、丑○○在決意接下癸○○之狙殺任務後，即先自同年 11月2
    日下午起，至同月9日止，連續攜帶其於89 年間受方世祥（
    已死亡）所託而藏放保管之制式90手槍一支及子彈數發，與
    有共同未經許可，無故持有槍、彈而執行殺人犯意聯絡之巳
    ○○，一同跟蹤陳進棋，以便伺機下手，然或因無法掌握陳
    進棋行蹤，或因時、地不當，或因猶豫不決，均未能得手。
    其間，董、鄭二人且在士林夜市路邊購買二頂全罩式安全帽
    及手套二雙，以供狙殺時掩飾之用，後來，癸○○因遲遲未
    見陳進棋遇害，於同月8日，以己有之0000000000 號行動電
    話，撥打上開0000000000號呼叫器，惟丑○○、卯○○均未
    回應。迨癸○○於同月12日晨間，在關渡宮後山公園拜票時
    ，遇見陳進棋，遭陳進棋當面警告：「選舉時候，不要亂講
    話。」癸○○以：「都是你罵我比較多，我什麼時候罵過你
    」等語頂回去，陳進棋進一步指稱：「有人證」，癸○○回
    說：「你找出來對質。」陳進棋一氣之下，回頭以手撥開癸○○，聲稱：「給我小心點」，而後揚長離去。癸○○至此
    更加生氣，同日下午又持助理劉恭人所有之0000000000號行
    動電話，撥打卯○○所持上開呼叫器三次，並留下「888 」
    之代號。卯○○發現癸○○不停呼叫，即四處找尋丑○○，
    於同晚找到丑○○，始與之同往癸○○競選總部，適癸○○
    忙於開會討論競選事宜，無犯意之戊○○乃囑丑○○將車開
    至競選總部後方即台北市○○區○○路517巷2弄28號前空地
    等候。約20分鐘後，癸○○始在戊○○陪同下，與丑○○、
    卯○○在丑○○之車內面談。癸○○詢問丑○○為何這麼久
    還沒弄好（指殺掉陳進棋）？丑○○為表明拿錢後確有做事
    ，便將日前跟蹤陳進棋、伺機狙殺之過程及遲未動手之原因
    向癸○○說明，癸○○聞言，就將當日上午與陳進棋口角情
    形訴說一遍，癸○○並表示選舉已快要抽籤，選票上沒有陳
    進棋之姓名和號碼，比較好選，可否快點下手等語，丑○○
    直言：「陳進棋在每一地點停留時間很短，旁邊人又多，無
    從下手，若在陳進棋總部一直繞、一直等，不是辦法。」等
    語，並問癸○○可否拿到陳進棋之行程，比較好下手。癸○○答以：「怎麼可能拿到。不過，因彼此重要行程會重疊，
    陳進棋都會去，這幾天陳進棋都會去北投一帶公園拜票，拿
    自己之行程比較快。」語畢，癸○○便吩咐無犯意之戊○○
    將其近日之行程寫與丑○○。戊○○即走回競選總部，將癸○○最近囍宴行程寫在一張「Ａ4」大小之紙張上。此際，
    癸○○再三向丑○○表示要快一點行動，說完先行離開。隨
    後，不知情之戊○○即依癸○○之囑咐將上開記有癸○○近
    日預計參加囍宴行程之紙張交與丑○○。供丑○○事後遂依
    該紙張上之記載，跟蹤並狙殺陳進棋。
六、丑○○取得行程表後，遂與巳○○於91年11月14 日晚上7時
    許，一起到臺北市○○路763 號附近，基於狙殺陳進棋需要
    交通工具之目的，共同基於為自己不法所有意圖之犯意聯絡
    ，由丑○○持不詳姓名友人所有之鑰匙乙支，下手竊取曹明
    傳所有之ＣＡＤ─495號豪邁125型機車，巳○○在旁負責把
    風。（此部分竊行與癸○○無直接關連，不能令其共同負責
    ）得手後，二人並騎乘該機車至陳進棋上開住處與競選總部
    對面查探，雖有看到陳進棋回到住處，卻未動手。嗣丑○○
    從行程表知悉陳進棋將可能於同月16日中午出席在台北市○○區○○路與福華路口陶園餐廳所舉辦之訂婚喜宴，決定在
    該餐廳狙殺陳進棋，遂於同月15日晚上，丑○○先至士林特
    力屋賣場找巳○○，二人將前開ＣＡＤ─495號機車從北投
    騎來停放在陶園餐廳旁全家福鞋店前福華路路邊，以供為作
    案時逃離現場之交通工具。翌（16）日中午12時許，丑○○
    攜帶上開受方世祥寄藏保管之制式九０手槍一支與子彈數發
    ，與不知情之朱志強一同搭計程車前往臺北市○○路○段108
    號3樓之1巳○○住處附近與巳○○會合，再由巳○○駕駛Ｅ
    Ｙ─2698號自用小客車搭載朱志強及丑○○到達陶園餐廳附
    近，丑○○為預留另一逃逸路線，乃將0000000000號行動電
    話一只交給朱志強使用，並要朱志強駕駛上開自小客車至附
    近堤防下等候，隨即與巳○○下車，並自車上取出原先準備
    之全罩式安全帽二頂及手套二雙，分別與巳○○均將安全帽
    、手套戴上，走到全家福鞋店門前，丑○○將前開所預置之
    ＣＡＤ─495號機車鑰匙乙支交給巳○○，要巳○○將機車
    發動伺機接應，自己則埋伏於陶園餐廳旁芝山捷運站，等候
    陳進棋到場。是日中午12時50分許，陳進棋果然搭乘司機許
    湧泉所駕駛之自用小客車在陶園餐廳下車，正走向餐廳門口
    時，丑○○見機不可失，即小跑步到距離陳進棋身後約1公
    尺之近處，持槍朝陳進棋身體接續擊發4槍，分別擊中陳進
    棋左前胸距足底128公分、中線往左10公分處，右背部距足
    底135公分、中線往右19公分處（前二個彈頭均碎裂於體內
    ），右背距足底113公分、中線往右10公分處（穿過肝臟出
    於右上腹部），右手臂內側處（經向遠側端出於右手腕附近
    之側面），其中穿出之流彈且不慎射中在場之陳真梅，造成
    陳真梅左小腿受有傷害（此部分未據告訴），在現場遺留有
    已擊發之彈頭二個、彈殼四個、彈殼碎片一片。陳進棋受槍
    擊不支倒地後，丑○○沿福華路向北跑步逃逸，並以倒退行
    走之方式用槍指向群眾，隨後跳上巳○○騎來接應之前開機
    車後座一起逃逸，匆忙中丑○○掉落一只手套在福華路124
    號前地面上。二人騎機車沿福華路右轉德行西路，直行德行
    東路，經忠義街123巷，將機車棄置於忠義街137號前，二人
    一前一後步行至芝玉路1段220巷，丑○○將安全帽一頂棄置
    該巷西側草叢內，巳○○則將手套一雙及安全帽一頂棄置該
    巷停車場內，二人即分別逃逸。陳進棋經送醫急救仍於同日
    下午3時1分，因胸腹部多處中距離槍傷發生骨折、內臟損傷
    出血休克死亡。丑○○於同日晚上將行兇之手槍乙支分解、
    丟棄於台北縣林口山區，而滅失不復存在。警方則於同日在
    台北市○○路124號前，查獲丑○○掉落地上之手套一只，
    嗣又在忠義街137號前，找到ＣＡＤ─495號機車，並在芝玉
    路1段220巷旁草叢與停車場，分別扣得安全帽二頂、手套一
    雙。
七、嗣於92年4月17日凌晨3時10分左右，丑○○在新竹市○○路
    ○段200號ＫＴＶ店前，為警拘提到案。翌（18）日上午6時
    許，癸○○在台北市○○區○○路545號2樓，為警拘提到案
    。同月20日下午1時12分左右，丑○○自行帶警至苗栗縣竹
    南鎮山佳里山佳32號，取出戊○○所交付供其逃亡所用之22
    萬元剩餘款。
八、案經基隆市警察局移送臺灣基隆地方法院檢察署檢察官暨該
    署檢察官自動檢舉偵查起訴。
    理  由
壹、程序問題
一、按依修正後刑事訴訟法施行法第7條之3規定：「中華民國92
    年1月14 日修正通過之刑事訴訟法施行前，已繫屬於各級法
    院之案件，其以後之訴訟程序，應依修正刑事訴訟法終結之
    。但修正刑事訴訟法施行前已依法定程序進行之訴訟程序，
    其效力不受影響。」而92年2月6日修正公布之刑事訴訟法，
    業於同年9月1日施行，本件係於92年8月15 日修正刑事訴訟
    法施行前繫屬於原審法院，此有原審法院收文章蓋於台灣基
    隆地方法院檢察署92年8月15日基檢清92偵1453字第14548號
    送審函可稽（原審卷一第1頁）。本件引用之警詢及檢察官
    之偵訊筆錄，均係修正刑事訴訟法施行前依當時之法定程序
    所製作取得之證據，其證據能力不因修正刑事訴訟法實施而
    受影響，合先敘明。
二、被告陳述其自白係出於不正之方法者，應先於其他事證而為
    調查，該自白如係經檢察官提出者，法院應命檢察官就自白
    之出於自由意志，指出證明之方法，刑事訴訟法第156條第3
    項定有明文。本件被告癸○○於本院更一審抗辯稱：「偵訊
    中之自白不實在。丑○○與卯○○關在同一房會串供。我被
    訊問時，丑○○與卯○○在吃日本料理，這樣會造成我心理
    的壓力（這是第一理由）。檢察官以要偵辦我全家包括我弟
    弟及我哥哥這件事來恐嚇我，檢察官又說可以幫我處理較輕
    一點，要我自白，要我說與被害人要有衝突，就是這二點。
    」云云（本院更一審卷二第115頁）；被告戊○○抗辯稱：
    「我收押禁見時，我與丑○○、卯○○也見過無數次。檢察
    官對我說：巳○○在看守所被凌虐的事，我聽了會害怕。檢
    察官要我與丑○○勸癸○○將自白寫出來。我的偵訊是在有
    壓力及害怕情形下製作的。」云云（本院更一審卷二第115
    頁），惟查：
  (一)、被告癸○○自陳：「詳細時間應為七月中旬到七月底。當
      時都是一早就被提出來，晚上十點多才會到看守所，偵訊
      中都是用輪流。我無法提出檢察官是如何恐嚇我的。」早
      上提出來，晚上才會看守所，殊難以在所外之時間過長，
      逕認檢察官對被告有何不正方法取供，況被告癸○○亦自
      承無法提出檢察官是如何恐嚇的。此外，亦查無其他證據
      足認被告癸○○是遭到不正方法而為自白，尚難據此而認
      其主張為真實。被告癸○○、戊○○之辯護人聲請向臺灣
      基隆看守所調取丑○○、卯○○之出所、入所紀錄，經該
      所提供該2人出庭應訊通知書影本共6份附卷（本院更一審
      卷二卷第71頁至77頁），亦無從證明被告癸○○、戊○○
      2人有遭刑求等情事，自無從據此而為有利被告癸○○、
      戊○○之認定。
  (二)、被告戊○○自陳：「九十二年五月間，巳○○被借提到基
      隆地檢署當天，檢察官告訴我：那個人就是巳○○，我沒
      有見過巳○○，除了檢察官告訴我說巳○○被凌虐的事外
      ，丑○○也有說，致我的心理有壓力而為不實之陳述」云
      云，惟查：
  １、證人丑○○於本院更一審結證稱：「我記得有一次在偵查
      中，和戊○○、檢察官同處之場合，當次沒有聊什麼。沒
      有印象，好像是說讀書時的事。檢察官並沒有說偵辦方向
      之事或要如何辦，要辦誰的事。當次場合，有沒有聊到巳
      ○○，已經沒有印象。至於檢察官有無告訴戊○○說，巳
      ○○在看守所有被凌虐的事，我不記得。聊天內容，有無
      談到巳○○被凌虐之事，我沒有印象。（被告戊○○問丑
      ○○：有一次在乒乓球室時，你說看到巳○○在看守所吃
      飯時被加尿還有被凌虐及晚上被叫起床好多次，你是否記
      得？）講這樣太離譜了，我怎會去講。巳○○是有被欺負
      ，但被凌虐這件事就太離譜了。」等語（本院更一審卷第
      121頁），證明並無如被告戊○○所陳述之情節。
  ２、證人巳○○於本院更一審結證稱：「被羈押時，沒有被欺
      負過。晚上有被叫過二、三次，因為我獨居是特別看護，
      怕我一個人死掉（他們是那樣說）。加尿是沒有。我有告
      訴檢察官說我你在看守所不好，但我沒有說被欺負的事。
      」等語（本院更一審卷第122頁），亦無如被告戊○○所
      自陳之上開情節。經查既無如被告戊○○所自陳之情節，
      足徵被告戊○○上開抗辯：「巳○○在看守所被凌虐的事
      ，我聽了會害怕。檢察官要我與丑○○勸癸○○將自白寫
      出來。我的偵訊是在有壓力及害怕情形下製作的。」云云
      ，顯非事實，自不足採。
三、按我國刑事審判，採直接審理原則及言詞審理原則，使法官
    從直接審理及言詞審理中有關人員之陳述，獲致態度證據，
    以形成正確之心證。若偵查機關訊問證人後制作之筆錄，乃
    該證人轉述傳聞自他人之陳述，法院就該「傳聞陳述」無從
    依傳喚該證人採直接及言詞審理之方式，予以調查以形成正
    確之心證，復不能使被告行使正當法律程序所保障之反對詰
    問權，該「傳聞陳述」原則上應無證據能力。最高法院93年
    度台上字第667號判決採同一見解。另按：刑事審判採直接
    審理，非經顯示於審判庭，能由法院直接調查及供訴訟當事
    人詰問、辯論之證據，不得作為認定事實之基礎。是故證人
    以聞自原始證人在審判外之陳述作為內容之陳述，係屬傳聞
    之詞，其既未親自聞見或經歷其所陳述之事實，縱令其於審
    判期日為該項出自傳聞之供述，亦不能擔保其陳述內容之真
    實性；倘未經對其傳聞之事實依法定程序進行直接調查、辯
    論，即無從判斷其證據價值，自非適合於證明待證事實之證
    據。最高法院93年度台上字第279號判決採同一見解。經查
    ：
    下列證據，均係傳聞陳述，依法並無證據能力：
  (一)、證人甲○○於本院更一審審理中結證稱：「我是戊○○所
      經營公司之上游廠商，戊○○是做鐵工的。我供應他鐵材
      。戊○○沒有欠貨款。在癸○○競選期間該年9、10、11
      月的貨款有欠約七、八十萬元。大致上說是因為選舉，經
      費上的運用，可能會較慢給。因為是月結，『有提到』被
      某些人要錢的問題。說是被一個小泰（即丑○○）的朋友
      要錢，所以不能給我貨款。只是稍為提一下，我也不知道
      何意。與丑○○不認識，不熟，我與戊○○熟，我與丑○○在七、八年前有一起打過麻將而已。『戊○○說』：是
      他一位小泰的朋友向他要錢。因為我與小泰打過麻將，所
      以我知道是丑○○。『是戊○○告訴我的』，就是我向他
      要貨款，是在91年我向他催貨款時，『他向我提過』。當
      時，戊○○沒有告訴我小泰是丑○○，小泰與丑○○間的
      關係，是在本案爆發後才知道，有關小泰的事，都是我從
      戊○○處得知的。」等語（見本院更一審卷二第217至219
      頁），僅能證明被告戊○○有欠甲○○貨款之事，至於有
      關丑○○之陳述，均係甲○○聽聞戊○○告知之傳聞陳述
      ，依法並不得作為證據。
  (二)、證人丙○○於本院更一審審理中結證稱：「我因賣鐵材生
      意才認識戊○○。戊○○於91年11月16日以後向我借了一
      百萬元」等語（見本院更一卷二第217至219頁），僅能證
      明被告戊○○有欠甲○○貨款之事。嗣於本院另結證稱：
      「他（指戊○○）不是說的很清楚，『只是說』與家人有
      關係。以往戊○○不曾借錢，是在競選期間才向我借的。
      在六十萬元之前也有借過錢，是因為選舉借的，不是一次
      六十萬，是陸陸續續借的。因為比較特殊，所以我記得。
      因為到公司時，就叫我到外面談，所以我覺得他很緊張。
      至於戊○○被人恐嚇的事，是『他主動提起』選舉期間所
      借的錢，他是後來才還的。」等語（見本院更一審卷二第
      220至222頁），有關戊○○是否被恐嚇之事，亦係丙○○
      聽聞戊○○之傳聞陳述，依法不得作為證據。
  (三)、證人午○○○於本院更一審理中結證稱：「戊○○於91年
      12 月向我借60萬。很著急。『向我說』他被恐嚇很需要
      錢，問我有無錢，我說有，他就載我到陽信銀行領錢，我
      交現金給他。因為我買房子時，他父親也有幫過我，所以
      我沒有問，戊○○也『沒有告訴』我被誰恐嚇。在這之前
      ，沒有借錢給戊○○過，我想說他很著急要用錢，應不會
      騙我，所以我就借錢給他。我有拿存摺來。（庭呈陽信商
      業銀行00000000000午○○○之存摺）」等語（見本院更
      一審卷二第224至225頁），有關戊○○是否被恐嚇之事，
      亦係午○○○聽聞戊○○之傳聞陳述，依法不得作為證據
      。
  (四)、證人庚○於本院更一審審理中結證稱：「與戊○○是鄰居
      關係。癸○○競選期間，在空閒時會去幫忙。並沒有一定
      的職務。在競選期間，有見過戊○○在抄寫癸○○之紅帖
      因為我有空都會去幫忙，所以有見過戊○○在抄寫紅帖。
      戊○○跟我說：癸○○被跟蹤，有人要保護他，所以要抄
      紅帖給那個人。」等語（見本院更一審卷二第226至228頁
      ）證人庚○有關「癸○○是否被跟蹤」之陳述，係聽聞戊○○之告知，係聽聞戊○○之傳聞陳述，依法不得作為證
      據。
  (五)、證人辰○○即戊○○、癸○○的舅舅於本院更一審審理中
      證稱：「癸○○在競選期間，有向我借福斯Ｔ４休旅車，
      『癸○○說』，這段期間有被跟蹤。『戊○○說』克萊斯
      勒的車出去會被跟蹤，所以才要換車，後來有『告知我說
      』沒有被跟蹤了。『戊○○有說』戊○○的朋友有跟癸○○一起出去保護癸○○。我問借休旅車後，如何？戊○○
      回答後，我說很好。」云云（見本院更一審卷二第228 至
      230頁），有關「癸○○有無被跟蹤」之事，證人辰○○
      均係聽聞癸○○或戊○○之傳聞陳述，依法不得作為證據
      。
四、按：92年2月6日修正公布，於同年9月1日施行之刑事訴訟法
    採改良式當事人進行主義，且為貫徹直接審理與言詞審理原
    則，改行審判集中審理制，有關審判程序之進行，以當事人
    間之攻擊、防禦為主軸，法院並不立於絕對主導之地位。且
    為使審判程序能集中、縝密且順暢有效之進行，本法第279
    條第1項復規定：「行合議審判之案件，為準備審判起見，
    得以庭員一人為受命法官，於審判期日前，使行準備程序，
    以處理第273條第1項、第274條、第276條至第278條規定之
    事項。」依上開規定，通常程序之合議審判案件，受命法官
    於行準備程序之功能，僅在於開始審判前應為相當之準備，
    所得處理之事項，應以同法第273條第1項各款及第274條、
    第276條至第278條所規定之事項為限，非但不負責證據之蒐
    集，更不再從事證據之實質調查，故就證人之訊問，除有同
    法第276條第1項所定「預料證人不能於審判期日到場者，得
    於審判期日前訊問」之例外情形，原則上均應於審判期日行
    之，俾使證人於審判期日當庭所行之訊問及交互詰問程序，
    法院依其言詞陳述語氣及反應等態度證據，能直接獲取正確
    之心證，以為證言價值判斷之準據。從而受命法官於準備程
    序除有上開例外之情形外，並無逕行傳喚並對證人進行訊問
    及交互詰問之權限。至上開刑事訴訟法第279條第1項、第
    276條第1項規定預料證人不能於審判期日到場，而受命法官
    得於審判期日前行準備程序時訊問證人之例外情形，其所稱
    「預料證人不能於審判期日到場」之原因，參酌同法第178
    條第1項有關證人經合法傳喚，無正當理由不到場，方得科
    以罰鍰並拘提之規定，基於同一法理，亦必有正當理由足以
    預料證人不能於審判期日到場者始得為之，所謂「正當理由
    」，須有一定之客觀事實，可認其於審判期日不能到場並不
    違背證人義務，例如因疾病即將住院手術長期治療，或行將
    出國，短期內無法返國，或路途遙遠，因故交通恐將阻絕，
    或其他特殊事故，於審判期日到場確有困難者，方足當之。
    必以此從嚴之限制，始符合集中審理制度之立法本旨。最高
    法院93年度台上字第5185號判決採同一見解。本件被告癸○○之辯護人聲請傳喚證人丁○○，因證人丁○○受有槍傷臥
    病在床無法行動，本院預料證人丁○○有正當理由不能於審
    判期日到場，爰由受命法官於準備程序訊問證人丁○○，併
    此敘明。
五、被告癸○○提出其競選總部行政總幹事子○○所製作之「市
    議員候選人癸○○工作行程表」（附於本院更一審卷一卷第
    222頁），僅係被告癸○○以外之人即子○○於審判外製作
    之傳聞書面，依刑事訴訟法第159條第1項之規定，不得作為
    證據。
貳、有罪部分（被告癸○○部分）：
一、訊據上訴人即被告癸○○對於上揭事實，否認有與丑○○共
    同謀議殺害被害人陳進棋，並稱指示戊○○所付50萬元係黑
    道勒索的錢，其他款項如何付給，則伊均不知情云云。經查
    ：
  (一)、丑○○與卯○○分別為不法犯罪組織天道盟太陽會之組長
      、突擊隊隊長；丑○○與被告癸○○、戊○○兄弟係昔日
      故舊，卯○○亦經丑○○介紹而與被告癸○○有所互動，
      丑○○與卯○○並有出借名義予被告癸○○相關之人所經
      營之新燕實業股份有限公司申報稅捐等情，業據被告癸○○供承在卷（見偵字第1453號卷一第10頁、28頁反面、偵
      字第1453號卷二第209至210頁、原審卷二第198頁），並
      經證人丑○○、卯○○證述屬實（見市警卷第2頁至3頁潘
      、偵字第1453號卷第二第51頁、61頁、原審卷二第197 頁
      ），且有財政部財稅資料中心所提供卯○○、丑○○之89
      年度執行業務收入未設帳電腦核定清單各一紙附卷可稽（
      見原審卷一第51頁、53頁）。
  (二)、丑○○欲至陳進棋競選總部開槍以造成負面形象而影響陳
      進棋選票，於91年10月30日，以查看有無選舉財可賺為由
      ，約同卯○○至被告癸○○競選總部，因適有友人拜託卯
      ○○查明台北市○○區○○路上一塊土地情形以便承租，
      卯○○認有向被告癸○○查詢必要，乃允為同往，其二人
      即偕同彭國正及洪昇群，於同日22時許，由丑○○駕駛Ｒ
      5─6258號黑色賓士車至被告癸○○競選總部，斯時被告
      癸○○在外從事競選活動未歸，丑○○便介紹戊○○與卯
      ○○認識，彭國正、洪昇群二人則在車上等候等情，業據
      證人丑○○、卯○○在歷審中供述屬實（見市警卷第4頁
      、偵字第1453號卷一第204頁反面至205頁、士林地院92重
      訴字第4號卷一第38頁反面、本院上訴審卷二第17頁），
      並經證人彭國正、洪昇群二人在偵查中結證明確（見偵字
      第1453號卷一第105頁、偵字第2771號偵卷第52頁）。
  (三)、91年10月30日23時許，被告癸○○回競選總部，即與戊○○、卯○○、丑○○四人相互討論如何選舉才會有勝算。
      其間，丑○○提起欲至陳進棋競選總部開槍示威警告，讓
      媒體報導，以影響陳進棋票源等語，因競選總部尚有他人
      ，被告癸○○聞言，乃示意丑○○不要再說，而後進入競
      選總部內小會議室主持選務會議等情，業據丑○○、卯○○在審理中陳明在案（見原審卷一第109至110頁、本院上
      訴審卷二第17至18頁）。被告癸○○亦於原審準備程序中
      對於此情並不爭執，其在本院上訴審及更一審否認犯罪，
      無非畏罪推諉之詞，不足採信。
  (四)、被告癸○○主持選務會議後，改至競選總部內總幹事之辦
      公室與行政總幹事子○○談話，約十餘分鐘，卯○○敲門
      進入，被告癸○○要子○○離開，由其與卯○○二人在該
      辦公室內談話等情，業據被告癸○○供明在卷（見偵字第
      1453號偵卷二第229頁反面、250頁反面、原審卷一第71
      頁、115頁、117頁），雖證人卯○○稱係被告癸○○主動
      找其進該辦公室內談話云云（見市警卷第4頁）。然查，
      證人子○○證稱「91年底，我在癸○○的競選總部擔任文
      宣總幹事，在競選期間，曾經有一晚，戊○○介紹我認識
      丑○○，但卯○○我沒有印象，時間大概在10月底左右。
      當時，我回到總部，見到三、四個人，跟戊○○在泡茶區
      坐著聊天，我進到總幹事辦公室，處理文宣事宜，約十分
      鐘，癸○○有進來，本來我們約好要談文宣的事，後來約
      十分鐘左右，就有人來敲門，敲門的人是一個瘦瘦高高的
      先生，癸○○要我先離開，我出來後，戊○○在大廳介紹
      我認識丑○○，說是同屆的同學，瘦瘦高高的先生是原先
      就在泡茶區中的一位，至於癸○○和瘦瘦高高的人在聊什
      麼事我不知道，那人進去約五分鐘左右出來，是那個人敲
      門後進去，瘦瘦高高的人出來後，就直接離開競選總部，
      是和在泡茶區的三、四個人一起離開，這些人離開後，沒
      有再回來。那些人離開後，癸○○和其他支持者在寒暄」
      等語（見原審卷一第143至147頁），而戊○○、丑○○、
      卯○○復均稱其三人確有與被告癸○○在泡茶區坐著聊天
      （見市警卷第4頁、偵字第1453號卷一第103頁反面、偵字
      第1453號卷二第181頁正、反面、225頁、本院上訴審卷二
      第17頁、81頁），綜上，已足認卯○○係主動敲門後進入
      該辦公室內與被告癸○○單獨談話之人無訛。另參酌卯○○此次前往被告癸○○競選總部，本來就有替友人向被告
      癸○○查詢大業路上某土地相關資訊之目的，自具有主動
      向被告癸○○查詢之動機，反觀被告癸○○，斯時忙於選
      舉，競選總部內尚有其他支持者在場，分身乏術下，豈有
      可能主動找並非助選員、亦非樁腳之卯○○單獨閒聊，益
      徵當時確係卯○○主動敲門後，進入該辦公室內與被告癸○○談話。
  (五)、被告癸○○與卯○○在上開辦公室內單獨談話時，被告癸○○對卯○○說話內容，亦據卯○○在歷審中證述明確（
      見偵字第2771號偵卷第113頁反面、偵字第1453號卷二第
      230頁反面、士林地院92重訴字第4號卷第38頁反面、本院
      上訴審卷二第18頁）；此部分，被告癸○○雖矢口否認，
      並辯稱「卯○○主動敲門進入辦公室內與我談話，卯○○
      先跟我談一塊土地，後來說棄土的事，我說社子島開發需
      要很多土方，現在廢土場比較不適合，可申設土方資源公
      司，用意是北投什麼行業比較有發展性，我說我將來要做
      這種公司，但要議員選上以後，現在較沒空，他說選舉有
      什麼需要幫忙，我說你有朋友幫忙拉一些票，他說北投角
      頭都支持陳進棋，我們這邊支持你，他說這趟來就是要給
      陳進棋製造一些負面新聞，又說陳進棋一年前在地下室服
      務處為處理瓦斯利益不是有開了七、八槍，如果我們去開
      槍，不知會不會想到你這裡？我說應該不會，我和他無冤
      無仇。他又問我到底好不好選？我回說50%當選機率，並
      說我的樁腳該回來的，都拉回來了，但有一些遭陳進棋恐
      嚇，現在仍在努力，卯○○說裝傻，就不要讓他選，我們
      現在小孩（按指手下嘍囉）正多，有想要出名，比如壹週
      刊也是他們去砸的，從大陸那裡回來也方便，桶子（按指
      船）坐來坐去，你不要害怕，我們太陽會來挺你。他又問
      會不會牽連到你這裡，我說應該不會，他不會認為我有這
      個實力。他說你不要煩惱，我們會去處理一些事情，我們
      最好不要聯絡，如有必要就打我的呼叫器，並撕乙張桌上
      的紙，寫上呼叫器號碼交給我」云云。然查：
　　1.被告癸○○曾於台北市第七屆市議員選舉時，擔任陳進棋
      之助選員，且係陳進棋之大樁腳；被告癸○○於84年間某
      日，因故不在家，適有台北市政府建設局人員至被告癸○○之父所經營之公司查違反公司法情事，陳進棋當時在市
      議員服務處，卻未出面幫被告癸○○之父說項，致被告癸○○之父因此被移送法辦，最後為法院判處違反公司法確
      定，被告癸○○因此與陳進棋漸行漸遠；被告癸○○於91
      年中，因與陳進棋理念不同，自行出馬參選台北市第九屆
      市議員，陳進棋認係背叛，曾至被告癸○○競選總部理論
      ，二人因此心生怨懟等情，業據被告癸○○供明在卷（見
      原審卷一第208至209頁），核與其弟即被告戊○○所述相
      符（見原審卷二第206 頁），二人交惡之情，復據證人己○○證述在案（見偵字第1453號偵卷一第271至272頁、27
      5至277頁）。被告癸○○在與陳進棋已無情感，且因其曾
      幫陳進棋助選，致其與陳進棋二人選舉樁腳、選票來源嚴
      重重疊下，二人形同水火，致被告癸○○在卯○○對之詢
      問時有感而發，因而說出如事實欄所載內容（包括使陳進
      棋「沒去」）之話語，顯可理解。
　　2.再從事後卯○○告知丑○○上開被告癸○○所講之內容後
      ，卯○○除一再向丑○○探詢被告癸○○之為人，及陳進
      棋死後被告癸○○是否一定會當選外，更多次向丑○○表
      示被告癸○○「空口無憑，還是算了吧」等語，此等情事
      業據證人丑○○證述屬實（見偵字第1453號卷一第205 頁
      疌、反面），依此觀之，若被告癸○○與卯○○在辦公室
      內單獨談話之內容，確係如同被告癸○○所言，是卯○○
      主動提及不要讓陳進棋競選，其沒有說過要殺掉陳進棋之
      話語，則卯○○豈會得知被告癸○○有殺害陳進棋之犯意
      ，並據以告知證人丑○○，更在告知證人丑○○後，一再
      質疑被告癸○○之信用。顯然被告癸○○確有對證人卯○○說過使陳進棋「沒去」等內容無訛。
　　3.卯○○就上開被告癸○○在辦公室內親口告訴其要把陳進
      棋「打掉」之證述內容，曾經內政部警政署刑事警察局鑑
      識科測謊組人員對之測謊，結果亦認卯○○所言並無不實
      反應等情，有內政部警政署刑事警察局測謊鑑驗結果通知
      書附卷可稽（見偵字第2771號偵卷第217至231頁），益足
      佐證被告癸○○所為否認，要無可採。是卯○○所稱91年
      10月30日晚上在被告癸○○競選總部之談話談及被告癸○○有意殺害陳進棋之陳述，應可採信。
  (六)、事實欄三中所載之事實，業據卯○○、丑○○、巳○○一
      致供述在案（見市警卷第5至6頁、15頁、偵字第1453號卷
      一第195頁、217至219頁、220至221頁、230頁、偵字第
      1453號卷二第134至136頁、偵字第1942號卷第64頁、原審
      卷一第99至100頁、104頁至106頁、110至111 頁），足認
      卯○○確有將被告癸○○與其在辦公室內談話之內容告知
      丑○○，而丑○○確有產生殺害陳進棋之決意，並進而找
      來巳○○積極策劃殺人事宜。但此處應究明者為被告癸○○在辦公室內與卯○○之談話內容，究係教唆他人犯罪或
      圖謀買兇殺人？丑○○為何會萌生殺害陳進棋之犯意？
　　1.被告癸○○係因選情緊繃，票源與陳進棋相重疊，又涉及
      日後工程利益分配，而有除去對手陳進棋之心，此由其闢
      室密談，並以讓陳進棋「沒去」之語，向黑道份子天道盟
      太陽會突擊隊長卯○○訴求，且與卯○○相約「我們最好
      不要聯絡」，如有必要則以呼叫器為之（見偵字1453號偵
      卷二第251頁），足以認定。暗語、密行，已見玄機，是
      其具買兇殺人之犯意，不容空言狡展，自亦非單純教唆殺
      人而已，此就其日後尚且多次留訊追查殺人計畫進行情形
      ，及參與提供便利狙殺之行程表（此部分詳見後述），益
      見其所為並非純粹造意，而是已進一步促其實現，且提供
      助力！
    2.丑○○於偵查中供稱：「我要到陳進棋總部開槍的念頭不
      是在10月中，而是在回國後（丑○○於91年10月24日回國
      ）和卯○○聊天，因沒錢，想跟癸○○借錢，卯○○說他
      會借你嗎？我說那去幫他做一條，心裡自己想去陳進棋總
      部開槍的事‧‧‧」等語（見偵字第2771號偵卷第67頁）
      ，由此可知丑○○斯時需錢孔急之情，並有持槍犯案之意
      。再參以丑○○指稱「‧‧‧有一點關於殺人動機部分，
      在知道癸○○有想要作掉陳進棋『念頭』之際，我本身對
      陳進棋這個人就很討厭，因為他在地方上很惡霸，仗著市
      議員身分常欺負人，他會出錢資助地區角頭，好像大哥一
      樣，兄弟不像兄弟，議員不像議員，之前我的朋友陳文中
      （宗）在他服務處遭槍擊，為了桶裝瓦斯壟斷市場談判，
      雙方都有開槍，一些朋友因此逃到大陸，我回來去文中（
      宗）家看他，陳進棋對這些人不聞不問，這些人原來都是
      替他做事的小弟，所以我對陳進棋很不滿，癸○○為了選
      舉利益，所以我才決定自己去」等語（見偵字第2771號卷
      第21頁反面至22頁），可見丑○○因缺錢又不滿陳進棋作
      為，而願任殺手，狙殺陳進棋而得款花用，此就其在殺人
      之前，即開口索取100萬元（詳見後述）費用，當足丑○○的犯罪動機與被告癸○○之犯罪動機，於丑○○決定自
      己去殺害陳進棋時結合在一起，故丑○○與被告癸○○二
      人間應認具共謀共同殺人之犯意聯絡，堪以認定。
  (七)、事實欄四中所載丑○○託卯○○將載有呼叫器號碼之字條
      交付被告癸○○，並要卯○○向被告癸○○索取100 萬元
      作為跟蹤殺害陳進棋之用等情，業據丑○○、卯○○陳述
      在卷（見市警卷第7頁、16頁、偵字第1453號卷二第113頁
      反面、220頁反面至221頁、士林地院92重訴字第4 號卷第
      39頁、原審卷一第72頁、100頁、103頁、本院上訴審卷二
      第23頁），足徵卯○○確實有至癸○○競選總部向其表示
      丑○○有意執行殺害陳進棋計劃。被告癸○○對於91年11
      月3日中午，卯○○有至競選總部找伊，並稱丑○○要向
      伊拿100萬元，伊要戊○○交付卯○○50萬元轉交丑○○
      乙節，亦直承不虛（見本院上訴審卷二第24頁），但對於
      取得載有呼叫器號碼之字條與交付50萬元之原因則有所辯
      解，被告癸○○辯稱該張載有呼叫器號碼之字條，係10月
      30 日晚上，卯○○在競選總部辦公室內交付伊，而11月3
      日中午，卯○○是稱丑○○為了砸壹週刊的事欠錢，要向
      伊拿100萬元云云（見本院上訴審卷二第23頁、24頁）。
      然則：
    1.卯○○已明確指稱該呼叫器約定以「888」作為連絡密碼
      ，俾便辨識連絡人身分等語（見本院上訴審卷二第23頁）
      ，又所交付被告癸○○載有呼叫器號碼之字條，其上所載
      之呼叫器為0000000000號，該只呼叫器原係丑○○及卯○○之友人林晉宏在使用，丑○○為與被告癸○○聯絡之用
      ，始向林晉宏借來交付卯○○，要卯○○以該只呼叫器充
      為與被告癸○○聯絡使用等情，業據丑○○供述綦詳（見
      偵字第1453號偵卷二第50頁反面）。另依卷附該只呼叫器
      之通聯記錄顯示（見偵字第2771號偵卷第212至214頁），
      被告癸○○曾於91年11月8日及同月12 日撥打過該只呼叫
      器，再參以被告癸○○坦承其會撥打該只呼叫器，目的係
      在找丑○○，並非要找卯○○，可見該載有呼叫器號碼之
      字條確係丑○○授意卯○○後，由卯○○於11月3 日中午
      持交被告癸○○無訛。被告癸○○翻稱係要卯○○陪同向
      卯○○叔父拜票云云，要係飾卸之詞，蓋以如確為拜票，
      何須使用密碼？
    2.丑○○砸壹週刊之事與被告癸○○根本無關，丑○○如何
      能以此與被告癸○○無關之事由，要卯○○出面向被告癸○○索取100 萬元？參以被告癸○○自到案後，一再掩飾
      其有叫戊○○交付50萬元給卯○○乙節，直至後來無法圓
      謊，始承認有交付50萬元予卯○○，依此觀之，若被告癸○○付款之目的確是為丑○○砸壹週刊之事，則其何須隱
      瞞？根本無一再矢口否認之必要！再者，被告癸○○亦坦
      稱選舉期間並未拜託丑○○、卯○○助選（見偵字第1453
      號偵卷二第210 頁），益見被告癸○○此部分所辯，殊違
      情理，核無可信。被告癸○○交代戊○○交付卯○○之50
      萬元，與本案殺人犯罪確實有關連性，應可認定。
  (八)、丑○○自91年11月2日下午起，至同月9日止，連續攜帶89
      年間受方世祥（已死亡）所託藏放保管之制式九０手槍一
      支、子彈數發，與有共同殺人犯意聯絡之巳○○，一同購
      進全罩式安全帽及手套以便隱藏，而跟蹤陳進棋並伺機狙
      殺，然或因無法掌握陳進棋行蹤，或因時、地不當，或因
      猶豫不決，均未能得手等情，業據丑○○、巳○○迭在歷
      審中供述綦詳（見偵字第1453號卷一第225至226 頁、229
      頁、250頁反面、本院上訴審卷二第56頁至60 頁、79至80
      頁）。關於其二人購置安全帽、手套一節，復有該安全帽
      二頂、手套一雙及一只扣案可為佐證。其間，被告癸○○
      於91年11月8日，曾以己有之0000000000 號行動電話，撥
      打卯○○轉告聯絡丑○○所用之0000000000號呼叫器乙節
      ，有該只呼叫器之通聯記錄附卷可稽（見偵字第2771號偵
      卷第212至214頁），衡以被告癸○○與卯○○既相約最好
      不要聯絡，有如前述，此次之呼叫，目的自在於探詢丑○○拿錢之後，何以遲未執行殺人行動？被告癸○○於91年
      11月12日上午在關渡宮後山公園遇見陳進棋，雙方衝突再
      起，被告癸○○於同日下午持助理劉恭人所有0000000000
      號行動電話，撥打上開呼叫器三次，並留下「888」代號
      ，卯○○發現癸○○不停呼叫，即於當晚與丑○○同往被
      告癸○○競選總部，被告癸○○偕戊○○與丑○○、卯○○等人在丑○○之車內交談，癸○○詢問丑○○為何這麼
      久還沒弄好（指殺掉陳進棋），丑○○便將日前跟蹤陳進
      棋、伺機狙殺之過程及何以遲未動手原因向被告癸○○說
      明，被告癸○○聞言，就將當日上午與陳進棋口角情形訴
      說一遍，丑○○稱無法掌握陳進棋行蹤，被告癸○○表示
      其行程陳進棋都會去，拿自己行程表比較快，便吩咐無犯
      意之戊○○將其近日行程寫給丑○○，之後，戊○○返回
      競選總部，在大門口又力勸被告癸○○不要這麼做，癸○○口稱「這與你無關，你不要管」等情，此有被告癸○○
      出具之自白書乙份（見偵字第2771號偵卷121至126頁），
      並據被告戊○○與卯○○、丑○○一致供承在案（見偵字
      第1942號卷第65頁、偵字第1453號卷二第54頁反面、76頁
      、114頁至117頁、139頁、221頁反面、228頁反面至29頁
      、士林地院92重訴字第4號卷第39至40頁、本院上訴審卷
      二第80至83頁），其中癸○○與陳進棋關渡宮後山公園發
      生衝突一節，且據證人許湧泉證實（見偵字第1453號偵卷
      二第2正、反面、8頁）。至於被告癸○○於本院更一審聲
      請傳喚下列辛○○、乙○○二位證人，均無法否定被告癸○○於91年11月12日上午在關渡宮後山公園遇見陳進棋並
      與陳進棋發生衝突之事實：
  １、證人辛○○即癸○○競選期間座車之司機於本院更一審審
      理中之證詞，仍不足為有利被告癸○○之認定：
    (1)、辛○○雖證稱：癸○○在外活動拜票，我有與他一起去
        ，至癸○○在沿路拜票時，有時有一起去，有時沒有。
        （提示行程表）11月12日早上6點到8點行程表上沒有到
        關渡宮，我就沒有去，因為我都是照行程表去的云云，
        惟查此一證言，與上開被告癸○○之自白、戊○○與卯
        ○○、丑○○一致之供述及證人許湧泉之證述，均有未
        合，其所證述，顯非事實，自不足採。
    (2)、辛○○另證述：「（提示泛亞公司之通聯紀錄，偵一卷
        第213頁），有三通是11月8日，有三通是11月12日之通
        聯紀錄，載癸○○出去拜票時，他有交待CAll.ＢＢ
        .CAll 給人家。11月8日是拜訪一位里長時，癸○○下
        車拿一張紙條上有ＣＡＬＬ機的號碼，要我照紙條上的
        號碼打。不記得號碼。我記得後面要留一個888。我有
        打很多次。因為有時打一半就斷掉，所以我就打了很多
        次。癸○○有交待，若有人回電話，要我拿下車給他聽
        電話。結果沒有人回電話。癸○○上車後，我會將電話
        交回癸○○，有無接到電話，我不知道。」云云（見本
        院更一審卷二第126至127頁），就11月8日確實有扣電
        話給他，且留888代碼之事實，核與前述「於91年11月8
        日，曾以己有之0000000000號行動電話，撥打卯○○轉
        告聯絡丑○○所用之0000000000號呼叫器」乙節，有該
        只呼叫器之通聯記錄附卷可稽（見偵字第2771號偵卷第
        212至214頁）之事實相符，益徵被告癸○○確實有利用
        電話扣他人之電話至明。
    (3)、證人辛○○證稱：11月12日之行程有湖山里拜會活動，
        當天開二部車去，我一部，劉恭人另開一部車。到了目
        的地後，癸○○交待我說：要我照該紙再打電話，因為
        湖山鄰長是一個「大腳」（台語）要他來帶。不清楚。
        我打很多次，有無來我不知道。劉恭人有無打電話？我
        也不清楚。0000000000號這手機是劉恭人的。我打電話
        那天有用我的手機打，但都有斷掉，不知道有無打成，
        我也有拿劉恭人及癸○○的電話打。三人的手機都有用
        到。（見本院更一審卷二第128至129頁）、11月12日三
        人之手機電話有撥出去，都是我試著打的集中打，前後
        隔約一、二分鐘打。是下午打的。不知道打給誰。只知
        道是鄰長的親戚「大腳」。看通聯紀錄，不能確定是否
        都為我所打電話。因為上面都是劉恭人的電話號碼。（
        見本院更一審卷二第131至132頁）。就11月12日被告確
        實利用電話扣電話給他人之過程，與卯○○所供相符，
        益徵被告癸○○確實有利用上開呼叫電話至明。至於證
        人辛○○證稱：扣電話是找湖山里鄰長云云，與卯○○
        所供情節不符，顯非事實，亦不足採信。
    (4)、證人辛○○證稱於本院翻異前供而改稱：「我現在看了
        行程表11月12日並沒有關渡宮的行程之後，所以我說11
        月12日沒有關渡宮的行程。」等語（本院更一審卷二第
        160頁），由於行程表是子○○所製作，證人子○○業
        已到本院結證稱：「91年11月12日癸○○有無到關渡宮
        後山公園去拉票活動，我沒有跟著去，所以我不知道」
        等語（本院更一審卷二第124頁），足徵行程表是否屬
        實，無從確定，證人辛○○根據一項不確定之行程表改
        稱：「11月12日癸○○沒有去關渡宮後山公園從事拉票
        活動。」云云，自不足採。
  ２、證人乙○○即癸○○競選總部會計及總務於本院更一審審
      理中之證詞，亦不足為有利被告癸○○之認定：
    (1)、乙○○證稱：「光碟是我製作，每天的行程總幹事會交
        行程表交給我，我就將資料打進電腦內，每一星期我都
        存在我的隨身碟內，這片光碟即是從我的隨身碟轉製出
        來的。戊○○不知道我有保留隨身碟，所以不知道我這
        邊有這些資料，事後我有問戊○○是否要提供這些資料
        ，後來戊○○說有需要，我就拿出來。」等語（本院更
        一審卷二第162至163頁），上開證詞，僅能證明乙○○
        有輸入電腦資料之事實，至於被告癸○○實際上之行程
        如何，證人乙○○並未參與，自不知情，是以尚難因乙○○有輸入電腦資料之事實而推論被告癸○○事實上之
        行程如何。
    (2)、經本院當庭諭知勘驗辯護人提出乙○○所製作之光碟，
        並請鑑定人即本院資訊室操作員杜宜峰於本院審理中結
        證稱：「電腦時鐘隨時都可以調整。電腦有調校之功能
        ，任何時間都可以。電腦檔案在做存檔的工作，所紀錄
        的時間為電腦上之時間。（問：若將2002年5月20日之
        檔案叫出來，重新存檔，其修改時間即為修改過之時間
        ？）（經過操作後）變更日期即變更為更改過的日期。
        只要電腦時鐘改變，檔案的變更時間即改變。內容只要
        更改過，就會呈現更改過後的內容，之前的內容不再顯
        現。時間是可以改變的，建立日期不會變。修改時間可
        以改變，但看不出來電腦時鐘有被變更的情形。（見本
        院更一審卷二第169至170頁）。另經本院諭知鑑定人當
        庭勘驗辯護人提出之光碟：當庭操作閱覽光碟片的內容
        資料，經解讀內容如下：「、依檔案可看到建檔日期
        ，為2002年10月8日早上1點零3分。、變更日期為200
        4年5月20日下午6點39分18秒，檔案名稱為行程表1031
        ，是屬於ＷＯＲＤ檔軟體製作的，數字代表何意不清楚
        。、2002年10月30日下午4點43分是列印時間。、
        光碟內有很多檔案均為ＷＯＲＤ檔，檔案內均有建檔、
        修改、列印日期。、行程表1122檔，其變更日期為20
        02年10月8日早上1點10分30秒，建立時間2002年10 月8
        日早上1點10分。、行程表1112檔，檔案內容為11日
        12日之行程，變更日期2002年11月11日下午7點17分34
        秒。之後是否有修改過看不出來。、行程表1112檔內
        容與辯護人所提出列印行程表之書面資料相同。」有本
        院之勘驗筆錄在卷可佐，惟此僅能證明乙○○提出光碟
        片之製作情形，惟如前所述，電腦有關行程之記載，僅
        能證明行程表之文書作業情形，與事實上之行程如何進
        行，沒有必然關係（例如本件11月12日被告癸○○確實
        有去關渡宮後山公園，已查明如前，惟乙○○的行程表
        仍未變更），是以尚難因乙○○有輸入電腦資料之事實
        而推論被告癸○○事實上之行程如何。
  ３、證人子○○即癸○○競選總部行政總幹事於本院審理中結
      證稱：「這行程表內91年11月12日並無關渡宮後山公園之
      行程，至於91年11月12日上午，癸○○有無到關渡宮後山
      公園去拉票活動，我並不知道。」等語（本院更一審卷二
      第124頁），由此可知，子○○雖有製作癸○○之行程表
      ，惟實際上被告癸○○於91年11月12日上午，究竟有無到
      關渡宮後山公園從事拉票活動，證人子○○並不知情，是
      以證人子○○上開證言，亦無從為有利被告癸○○之認定
      。
  (九)、由上開(八)所述事實，可知：
  １、91年11月12日晚上丑○○、卯○○與癸○○之會面，係因
      被告癸○○當日上午與陳進棋在關渡宮後山公園發生衝突
      ，心有未甘，且遲未見丑○○殺陳進棋，而由被告癸○○
      主動扣機要求丑○○前來。蓋丑○○非被告癸○○
      　競選總部人員，被告癸○○在與陳進棋衝突後，不怕事
      跡敗露，直接在競選總部後方空地丑○○之車內商談，顯
      見被告癸○○急於與丑○○見面，目的明顯在於要了解丑
      ○○遲未殺害陳進棋之原因。另自丑○○在車內向被告癸○○說明拿錢後跟蹤陳進棋之情節觀之，益徵被告癸○○
      斯時急欲知悉丑○○仍未下手之原因，否則丑○○何必向
      被告癸○○說明此等情事。
  ２、丑○○向被告癸○○說明是因無法掌握陳進棋行蹤，致無
      從下手，被告癸○○即透過無犯意之戊○○將自己之行程
      表抄來交付丑○○，自被告癸○○積極提供己有之行程表
      予丑○○，以利丑○○掌握陳進棋行蹤觀之，被告癸○○
      之目的顯在讓丑○○早日遂行殺害陳進棋之犯行。再從被
      告癸○○自11月3日交付丑○○50萬元後，即於11月8日、
      同月12日多次扣機尋找丑○○觀之，被告癸○○顯有對丑
      ○○行兇時間一再催促之舉。
  ３、況證人丑○○於本院更一審再度結證稱：「殺害陳進棋是
      我一人持槍殺害。槍殺後，是巳○○到現場將我載走。是
      事前與巳○○約好，載走我的。案發前幾天，好像91年11
      月12號。晚上，12點左右。在競選服務處旁邊有一空地，
      談要殺陳進棋的事。我先去，在外面等，等到他來了上車
      。癸○○有上車談。他一上車就說怎麼還沒做。我就說了
      這一禮拜跟蹤陳進棋的事，他仍執意要做。他說，肯定要
      這要做就對了。他說：「做完後吃冷吃熱沒有問題」（台
      語）。我在車上我的意思是：很困難。因為選舉快到了，
      癸○○就很急。我當時也是一心想要錢，後來想一想，因
      為過去我對陳進棋的印象及感覺也是不好。因為我以前的
      價值觀不好，殺人就是要賺錢，處理事情就是要拿槍。（
      審判長問：殺陳進棋的原因就是因為自己對陳進棋印象不
      好？價值觀不好？）如果很多錢也可以殺人。我處理事情
      就是要拿槍，我從柬埔寨回來以後，我處理事情就是要拿
      槍，殺人就是要拿錢，價值觀不同，剛好去找癸○○，遇
      到他要選舉，才會發生這種事。若癸○○沒有要我殺陳進
      棋的話，我就不會去殺陳進棋。第二次在車上見癸○○，
      見二、三十分。之前是透過卯○○在聯絡。我透過卯○○
      與癸○○用一只呼叫器聯絡。號碼為000000000這個呼叫
      器在聯絡。代碼「888」就是代表癸○○要找我。我交待
      卯○○與癸○○用用呼叫器聯絡。癸○○有與卯○○聯絡
      殺害陳進棋的事。十月底見完面後，卯○○就向我說要把
      陳進棋殺掉。隔了幾天，我叫卯○○向癸○○拿錢。拿五
      十萬元。」等語（本院更一審卷三第17頁至第24頁），足
      徵被告癸○○確實有與丑○○共謀殺害陳進棋之事實至明
      。
  (十)、被告癸○○在本院前審雖辯稱：伊當日扣機目的係要卯○○陪同伊去陽明山竹子湖向卯○○叔父拉票，因潘叔為里
      長，在該地方頗具影響力，並非係向卯○○急於探詢丑○○行動，且伊當晚與丑○○見面僅短短約一分鐘，如何可
      能深談殺人及提供行程表之情，該行程表係丑○○自行向
      戊○○索取，伊全不知情，亦與伊無關云云（見本院上訴
      審卷二第170頁、211頁、262頁），然則：
    2.證人即共犯卯○○在偵查中亦稱：「11月12日下午呼叫器
      一直響，就是代號『888』的那個號碼，我都一直找不到
      董，直到當晚十一、二點在三重丑○○住處才碰到他，董
      叫我陪他跑一趟癸○○服務處，當我們在總部後面車上談
      ，丑○○坐在駕駛座，我坐在他旁邊，癸○○坐在我後面
      ，我們三人談了幾分鐘後我下車，沒有多久戊○○就上車
      坐在丑○○旁邊，後來我又上車，坐在丑○○後面，丑○○說一直找不到人，總不能一直在陳進棋總部一直繞、一
      直等，而且巡邏車又很多，癸○○說等下叫戊○○拿一張
      行程表給董，戊○○後來去抄行程表，我也離開一下，後
      來戊○○手上拿一張紙上車，我也跟著回車上，我有看到
      戊○○將行程表交給董，癸○○說：『快一點，看能不能
      三天把他做掉』，他一邊說並比手勢，當時我印象很深刻
      的是癸○○剛下車開車門時講的，所以戊○○一定知情」
      等語（見偵字第2771號偵卷208頁反面至209頁），嗣更進
      一步供稱：「有一次晚上，由丑○○開一部黑色賓士車，
      載我到癸○○服務處，丑○○下車沒多久就上來，並將車
      開到服務處後面的小停車場，停了沒多久（約一、二十分
      許）癸○○就過來上車，坐在右後座，他來時我正好下車
      到旁邊小便，便完後　來才又上車，我記憶中當時戊○○
      已經坐在右前（副駕座）座，所以我才坐到丑○○的後面
      ，但印象最深刻的是我有聽到癸○○在罵丑○○，又說不
      然叫『阿昌』（即戊○○）去抄一張行程表，戊○○就下
      車去抄，後來戊○○有抄一張行程表過來，上車坐在副駕
      駛座，將行程表交給丑○○，當時癸○○有說：今天去造
      勢，又跟陳進棋又『嗆起來』，他又罵丑○○說：他（指
      陳進棋）早上都會去公園，對運動的老人家拉票，那時候
      最好，只有他跟他的司機在那裡。當時我們四個人都在，
      癸○○有對丑○○做一個手勢，說：快一點，三天內把他
      幹掉。說這些話時，癸○○、戊○○兩人都在場」、「我
      印象最深刻的是‧‧‧癸○○說到去造勢時，與陳進棋『
      嗆起來』，丑○○有問：是嗆什麼？戊○○插話說：陳進
      棋在罵癸○○吃子，沒拜樹頭，背骨之幾句話。是戊○○所轉述的話，所以我才有印象，戊○○當時有在車上」
      （見偵字第1453號偵卷二第114頁反面至115頁）、「行程
      表是戊○○拿給丑○○的，是癸○○叫戊○○寫的，是在
      車上講的」等語（同上卷221頁正反面）。
    2.於本院更一審復結證稱：「（審判長問：癸○○有無向你
      說要將陳進棋殺掉？）他的意思就是指殺掉。我去時，剛
      開始癸○○不在，癸○○在開會，只有戊○○在，後來我
      與癸○○進去一小房間，癸○○有做有一手殺掉的手勢，
      有說「讓他（指陳進棋）沒去」（台語指把他殺死之意）
      。我在競選總部談了三、四十分鐘。我聽到癸○○說那句
      話後，我有說你難道不怕你選不上，癸○○有提到關渡利
      益的糾葛問題。我有將癸○○的話轉告給丑○○。丑○○
      之意是說要想想看。我是離開競選總部在車上向丑○○說
      的。交呼叫器是要聯絡用。假如癸○○要聯絡的話，即可
      用這呼叫器聯絡。（問：第一次五十萬元作何用？）丑○○的意思就是說要做（意即殺人）。所以才會拿呼叫器就
      是丑○○要作，就要我去先拿錢，我是在競選總部門口拿
      的。癸○○是否接著說「這些利益都被陳進棋「罷住」（
      台語獨吞），只要讓他（陳進棋）「沒去」（台語把他殺
      死）資源就可以拿回來，議員也可以選得上」癸○○又稱
      「若把陳進棋打掉，以他足以當選之實力，人家不會懷疑
      到他身上」。我離開競選總部到車上，告訴丑○○癸○○
      要打掉陳進棋之意思，丑○○有反問「癸○○心臟有那麼
      強？」11月1日晚上，你與丑○○有無在金海岸活蝦之家
      餐廳進食時，丑○○有說他願意做，但不方便出面，要我
      出面拿錢做居間聯絡的事，所以我才會去拿錢及拿呼叫器
      給癸○○。記得有二次癸○○不斷呼叫丑○○，第一次是
      我找丑○○，丑○○不在，隔幾天第二次還是不斷呼叫丑
      ○○，我就向丑○○說，我與丑○○就去找癸○○。車停
      先停在競選總部的門口，丑○○下車後一下又上車，將車
      子停在競選總部後方等。沒有等很久。癸○○有到空地去
      。癸○○有進來我們的車內坐。癸○○進去車內時，戊○○有進來車內。但戊○○又離開。在車上癸○○有談到陳
      進棋罵他，他忍耐很久了，有說吃果子沒有拜樹頭（台語
      ）。癸○○一上車就罵丑○○「幹什麼，這麼久還沒有做
      好」（台語）丑○○有回答說：有在做，但沒有辦法做」
      （台語）。癸○○有說「選舉快要抽籤了，可不可以快點
      做好比較好？」丑○○有問癸○○「可不可以拿到陳進棋
      的行程表」癸○○有說「比較重要的行程，我與陳進棋會
      重疊，陳進棋都會去，拿我的行程比較快」所以癸○○要
      戊○○去拿最近的行程表。在車內談了一、二十分才離開
      。」等語（本院更一審卷三第89頁至第96頁）。足徵91年
      11月12 日晚上在競選總部後面空地汽車上之對話是屬實
      的，且確實是癸○○叫戊○○抄囍宴行程表並交付丑○○
      而非丑○○叫戊○○抄交丑○○之事實，且癸○○確實有
      於91年11 月12日晚間離開競選總部會議室與丑○○、卯
      ○○在丑○○車內談話一段時間，證人寅○○於本院更一
      審結證稱：「癸○○出去約七、八分鐘，是我在整理資料
      時所作的猜測」云云（本院更一審二卷第185頁），證人
      蕭昌於本院結證稱：「癸○○出去與進來的時間，印象
      中應不會超過10分鐘」，「7、8分鐘是我猜測的」云云（
      本院更一審卷二第187頁、第188頁），證人乙○○證稱：
      「癸○○大概出去10分鐘，是大概時間」云云，均係個人
      判斷或猜測、推測之詞，自無證據能力。
    3.被告戊○○亦在偵查中供稱：「91年11月12日晚上我帶丑
      ○○到停車場，我通知癸○○後，丑○○在車上有對我說
      他跟了陳進棋十幾天，我心裡就覺得怪怪的，後來我就勸
      我哥哥不要這麼做，癸○○說這跟你無關，你不要管，當
      天早上在公園遇到陳進棋有互相嗆聲」等語（見偵字第
      1453 號偵卷二第276頁）。
　　4.被告癸○○在原審坦稱：「我出去，看到卯○○，卯○○
      先指責我說為何一直打呼叫器，後來帶我上車，…他們…
      對我說他們有去開（槍），但沒有機會，我說我在關渡時
      有遇到陳進棋，有遇到一些口角…」等語（見原審卷一第
      117至118頁）。
    5.被告癸○○聲請本院勘驗現場，即勘驗癸○○競選總部會
      議室即台北市○○路525巷12號會議室走到電線桿約40步
      ，再從電線桿走到停車場約33步，有勘驗筆錄在卷（本院
      更一審卷一第272頁），惟此僅能證明勘驗時之現況，無
      從證明91年11月12日當時的現況是否亦係如此，故此一勘
      驗筆錄，無從為有利被告癸○○之認定。
    6.就上開諸人當晚之互動情形以言，絕對不只短短一分鐘可
      以竣事，而就當天下午以呼叫號碼連繫之緣起，係由於當
      日晨間發生拉票時相互口角衝突，均如前述，足見被告癸○○在本院所為上開辯詞，無非畏罪翻異之詞，殊無可信
      。
　　7.至於證人魏阿金、吳明泉在本院上訴審證述：91年11月12
      日晚上曾遇見被告癸○○一節，因並未詳見癸○○係與何
      人面談，亦未見被告癸○○在車上之情（見本院上訴審卷
      二第16 4至167頁），自無從為有利被告癸○○之認定。
  (十一)、丑○○在取得行程表後，為順利進行狙殺、脫身，而先與
      巳○○竊取曹明傳之ＣＡＤ─495號機車，已據其二人一
      致供明（見偵字第1453號卷一第186至190頁、201頁、偵
      字第1942號卷第73頁、士林地院92重訴字第4號卷第29頁
      反面、34頁、本院上訴審卷二第34頁），並經該被害人曹
      明傳指訴在案（見偵字第11807號偵卷一第34至40頁），
      又另被害人陳進棋於91年11月16日中午12時50分許在陶園
      餐廳門外遭丑○○開四槍擊中，隨後由巳○○騎ＣＡＤ─
      495號機車將丑○○載離現場逃逸，丑○○於福華路124號
      前地面遺落黑色手套一只，二人騎機車至忠義街137號將
      車停下，丑○○步行至芝玉路1段220巷草叢將全罩式安全
      帽一頂丟棄，被告巳○○步行至同巷旁停車場將全罩式安
      全帽一頂及黑色手套一雙丟棄等情形，業據丑○○、巳○○於迭次訊問及歷審時均自白在卷（見偵字第1942號卷第
      61頁至62頁、74頁、偵字第11807號偵卷一第4至5頁、7至
      8頁、59至62頁、110頁、175至176頁、士林地院92重訴字
      第4號卷第4至5頁、30頁正、反面、本院上訴審卷二第128
      至131頁），並經證人許湧泉（見相驗卷第21頁反面至22
      頁、偵字第1453號偵卷二第3頁正反面、9至10頁、偵字第
      11807號偵卷一第28頁）、陳真梅（見偵字第11807號偵卷
      一第22至24頁）、鄭錦昌（見相驗卷第50頁反面至51頁）
      、王琮富（見偵字第11807號偵卷一第30至33頁）、張永
      發（見相驗卷第51至52頁）、林協益（見偵字第11807號
      偵卷一第43至45頁）於警、偵訊中陳述在案。警員於陶園
      餐廳外現場採證查扣得彈頭兩個、彈殼四個、彈頭碎片一
      片及採證地面血跡，解剖陳進棋時並採得彈頭碎片二片，
      福華路124號前地面查扣黑色手套一只、忠義路137號前查
      扣車號ＣＡＤ─495號機車、芝玉路1段220巷旁停車場查
      扣全罩式安全帽一頂及黑色手套一雙、同巷旁草叢查扣全
      罩式安全帽一頂等勘查情形，有台北市政府警察局刑事鑑
      識中心「士林分局轄區陳進棋槍擊命案現場勘查報告卷」
      乙份及照片在卷（見偵字第11807號卷二全卷），並有彈
      頭兩個、彈殼四個、彈頭碎片三片、手套一雙又一只、安
      全帽兩頂扣案可稽。前揭彈頭彈殼與碎片經送鑑定，其中
      現場採集之彈頭兩顆，認均係已擊發之口徑九ｍｍ制式彈
      頭，經以顯微鏡結果，彈頭來復線特徵紋痕相吻合，認係
      同一支槍枝所擊發；現場採集之彈殼四顆，認均係已擊發
      之口徑九ｍｍ制式彈殼，經以顯微鏡比對結果，彈底特徵
      紋痕相吻合，認係同一支槍枝所擊發；現場採集之彈頭碎
      片一片，認係已擊發制式彈頭之銅包衣碎片，其上來復線
      均已遭磨損，無法比對；解剖陳進棋所採取之彈頭碎片二
      片，認均係彈頭之鉛心碎片，有內政部警政署刑事警察局
      91年11月18日刑鑑字第0910 312875號槍彈鑑定書在卷（
      見偵字第11807號偵卷二第50至52頁）可稽，足認丑○○
      自白其使用之槍枝係制式九０手槍，當天在陶園餐廳現場
      射擊陳進棋四發子彈等語，與事實相符。再者，陶園餐廳
      現場所採血跡，經鑑驗其ＤＮＡ與被害人陳進棋相符，亦
      有內政部警政署刑事警察局91年11月28日刑醫字第091031
      3442號鑑驗書在卷（見偵字第11807號偵卷二第46 頁反面
      ）可稽。又台北市○○路124號前地面查扣黑色手套一只
      ，及芝玉路一段220巷旁草叢查扣全罩式安全帽一頂，經
      採集手套內斑跡與安全帽上皮屑送鑑驗，鑑定結果認其Ｄ
      ＮＡ─ＳＴＲ型別相同，又該ＳＴＲ型別檢測結果，不排
      除該ＤＮＡ型別與丑○○之胞兄董智浩具有兄弟關係之可
      能，其兄弟指數為456097.27，亦不排除該ＤＮＡ型別來
      自董呂阿筍之親生子丑○○，其親子關係機率預估為
      99.999 %，有內政部警政署刑事警察局91年12月11日刑醫
      字第0910325888號（見偵字第11807號偵卷二第48頁）、
      91年12月16日刑醫字第0910326297號（見偵字第11807 號
      偵卷一第113頁）與92年1月6日刑醫字第0920000069號鑑
      驗書在卷（見他字第97號卷第7頁反面）可稽。又台北市
      ○○路○段220巷旁停車場查扣全罩式安全帽一頂，其上採
      得可資比對之指紋四枚，經鑑定均與巳○○右拇指指紋相
      符，有內政部警政署刑事警察局91年11月18日刑紋字第
      0910312739號鑑驗書在卷（見偵字第1807號偵卷二第27頁
      ）可稽。此外，並有台北市○○街123巷監視器錄影畫面
      翻拍之照片10張在卷可參，足認在91年11月16日中午12時
      56分許，確有戴全罩式安全帽二人一前一後步行於忠義街
      123巷中，核與行兇逃逸之丑○○、巳○○自白內容相符
      。
  (十二)、被害人陳進棋經送醫急救仍於91年11月16日遭槍殺當日下
      午3時1分不治死亡，有相驗屍體證明書、屍體及現場勘驗
      筆錄、診斷證明書、驗斷書、照片在卷可稽（見相驗卷第
      42頁反面、43頁至44頁、49至50頁、59頁、60至65頁）。
      查被害人陳進棋死亡後經解剖鑑定，係胸部受到1.左前胸
      上部第三肋骨，距足底往上128公分，中線往左10公分處
      ，槍傷入口一處，槍洞表示射擊方向在死者左側，中近距
      離子彈進入皮膚經左第三肋骨，往下經左肺下葉至心左心
      室往前往後在右第七肋骨近脊柱往內消失；2.右背距足底
      113公分，中線往右10公分，入口一處，子彈經皮膚穿過
      肝臟出於右上腹部，即距足底110公分，中線往右5公分處
      ；3.右背部距足底13 5公分，中線往右19公分處，入口一
      處，經右第二、三肋骨及右肺上葉，在右背皮下呈現多個
      皮下出血，經取出四個彈頭碎片；4.右手臂內側入口一處
      ，經向遠側端出於右手腕附近之側面，死者被槍擊四發彈
      頭較完整有二個，另兩個顯然為撞擊骨骼後碎散，以身體
      Ｘ光片證明無完整之彈頭見於體內；5.另背部見多數皮下
      出血內有彈頭碎片，但皮膚未見開放性傷口，依傷口及子
      彈走向研判兇手應較死者高，以超過170公分自死者左側
      發射子彈，走向水平略往下，自外而內，彈頭質材呈至較
      脆易裂散，而病理檢查結果認為被害人陳進棋係因胸腹部
      多處中距離槍傷發生骨折，內臟損傷出血休克死亡，有法
      務部法醫研究所91年12月30日法醫理字第0910004115號函
      送91法醫所醫鑑字第1640號鑑定書在卷（見偵字第11807
      號偵卷一第118至123頁）可考。
  (十三)、至被告癸○○辯稱：伊受陳進棋委請嘉義槍擊要犯盧照琴
      北上將伊暗殺之威脅，而有緊急避難之法則適用乙節，姑
      不論被告癸○○不能提出確證以實其說，證人孫淑文僅稱
      曾聽陳進棋提過該人名字，不曾在警訊或其他偵查場合說
      過陳進棋有意委請盧照琴擔任殺手，殺害被告癸○○之情
      等語（見本院上訴審卷二第52至54頁），並經本院前審勘
      驗該錄影帶，製作筆錄在卷可徵（見本院上訴審卷二第54
      頁），而且被告癸○○亦無法舉證證明其有符合緊急避難
      法定要件之構成事實，此部分所辯自無可採。
  (十四)、至於被告癸○○與卯○○在辦公室內單獨談話後，被告癸○○究竟有無如同起訴書所載搭乘卯○○駕駛之車輛外出
      ，進而引領卯○○至陳進棋之競選總部與住處，讓卯○○
      對陳進棋之出入處所有所了解，並於回程途中，再度向卯
      ○○表示這工程如果把陳進棋處理掉一定拿得到，以後北
      投資源可共享等語一節：
    1.公訴人所以會有上述犯罪事實之記載，無非係憑證人丑○○、卯○○之證詞為據，然本院認為證人丑○○、卯○○
      有關此部分之證詞不可採信，原因如下：
      (1)丑○○於偵查中供稱：「…與卯○○帶同國正（彭國正
        ）、紀國勝（黑面，按　丑○○誤將洪昇群記憶成紀國
        勝）去癸○○競選總部找癸○○，但癸○○不在，我們
        先與戊○○聊天，（國正與黑面二人在黑色賓士車上等
        ），當晚約12點，癸○○回來，我在外面總部，癸○○
        與卯○○就到總部內的小房間，約五到十分鐘，他們就
        出來，我們四人就離開，回到三重市住處」（見偵字第
        2771號偵卷第18頁）、「我找卯○○、彭國正、綽號滷
        蛋（洪昇群）開了一部黑色賓士車，到了癸○○服務處
        ，只有我與卯○○進去，彭國正及洪昇群二人在車上，
        進去時癸○○不在，我跟戊○○在服務處泡茶聊天，聊
        選舉的事，還有提到大業路有一塊土地，請癸○○介紹
        地主，卯○○的朋友要把地買起來。過了半小時，癸○○回來，那時戊○○也在，我有跟癸○○說了一下話，
        卯○○與癸○○就到服務處後面約五分鐘左右，後來卯
        ○○一人出來，就找我一起離開」（見偵字第1453號偵
        卷一第103 頁反面）等語；參以證人彭國正證稱：「我
        是跟丑○○一起去，去到那邊，我與洪昇群在車上，丑
        ○○、卯○○下車，我不知道他們去那裡，不到一小時
        ，他二人就回來了，後來我們回三重」等語（同上卷第
        105頁）；證人洪昇群亦證稱「是丑○○開車（賓士車
        、黑色、車號不詳）載我們包含卯○○及彭國正一起去
        的，從三重市○○路租住處出發，到一個競選總部，名
        字不知道，我們有一起進去泡茶聊天不到五分鐘，卯○○叫我和彭國正到外面車上等，而卯○○、丑○○和他
        們總部的人在裡面談話，我們在車上聽舞曲，隔約十多
        分鐘，丑○○叫我們去買香煙、檳榔，當時已經晚上11
        點左右，我們來回找了十幾分鐘才找到，回來再等半個
        小時以上，丑○○再開車載我回租處」等語（見偵字第
        2771號偵卷第52頁正、反面）。自上開丑○○之供述與
        證人彭國正、洪昇群之證詞中，可知丑○○、卯○○、
        彭國正、洪昇群四人確係共乘丑○○所駕駛之黑色賓士
        車前往被告癸○○之競選總部，並未駕駛第二輛車同往
        ，且證人彭國正、洪昇群係在該車內聽舞曲，不曾有卯
        ○○將車駛走情事。
    　(2)固然卯○○於偵查中供稱：「我反問他（指癸○○）我
        朋友的地要如何處理才好，他就提議去看一下好了，我
        就駕丑○○的賓士車載他去看土地，癸○○在車上再度
        向我提起社子島及關渡平原利益，如果我們能讓陳進棋
        消失的話，除了可分得社子島及關渡平原利益外，以後
        北投區的所有利益可資源共享，我當時未回應，大約看
        了我朋友的土地後，癸○○就叫我順便繞一下，向我指
        出陳進棋的住處及競選總部位置後，返回癸○○的競選
        總部，大約花了二、三十分鐘，返回競選總部時約為凌
        晨二時許，之後我就與丑○○等人離開」等語（見市警
        卷第5 頁）。惟依上開證人彭國正、洪昇群所述，其二
        人一直是待在丑○○之黑色賓士車內聽舞曲，當時又無
        第二輛車存在，卯○○斯時若真有駕駛丑○○之黑色賓
        士車搭載被告癸○○離開競選總部，證人彭國正、洪昇
        群豈有不知之理？顯然卯○○有關此部分之供述或因時
        日經過、互動又多，乃有記憶不實之情。再依證人子○○所述：那人進去約五分鐘左右出來，是那個人敲門後
        進去，瘦瘦高高的人出來後，就直接離開競選總部，是
        和在泡茶區的三、四個人一起離開，這些人離開後，沒
        有再回來等語（見原審卷一第146、147頁），益徵卯○○所稱有駕車與被告癸○○外出云云，尚無可採。
　  2.檢察官於92年7月8日11時25分，帶同戊○○、卯○○外出
      勘驗，斯時所製作之履勘現場筆錄，雖有在「履勘情形」
      欄中記載「阿昌（指被告戊○○）說91年10月30日晚上，
      潘與老泰到總部，我有跟他們二人在辦公室外泡茶聊天，
      我哥哥就帶卯○○出去，後來我就先走，老泰還在總部，
      後來潘跟我哥哥何時回來，我沒有看到」等文字（見偵字
      第1453號偵卷二第293、294頁），但被告戊○○在歷次偵
      查中，正式接受檢察官訊問時，均未曾有過上開相同之供
      述，則其突然在主要目的係勘驗現場之場合下，突為上開
      陳述，其陳述內容是否屬實，已有可疑，況且該等內容，
      核與證人彭國正、洪昇群、子○○證述情節不符，有如前
      述，自難徒憑該內容可議之記載，遽採為不利於被告癸○○之認定。而丑○○嗣附和卯○○之說詞，無非因非屬自
      己親歷之事，乃聽聞卯○○之說而翻供，自亦不足資為不
      利於被告癸○○認定之依據。
  (十五)、衡以丑○○與被告戊○○係國小、國中同學，亦與被告癸○○素有交情，且曾小住陳家一段時日，亦曾將自己之兄
      介紹擔任被告癸○○相關之人所經營之公司職員，甚且將
      自己作為人頭，供該公司報稅之用，為被告癸○○、戊○○兄弟所不否認，卯○○則因丑○○之關係而與被告癸○○互有來往，亦據其相關各人供明在案，足見只有恩義情
      份，並無怨隙存在。從而，被告癸○○指稱伊受丑○○、
      卯○○說謊、陷害而牽累、涉案云云，要與常情事理不符
      ，核無可信。
  (十六)、證人丁○○於本院更一審調查時結證稱：「90年5月的時
      候在陳進棋的中央北路的服務處地下室受到槍擊，那時候
      我們在談桶裝瓦斯在市場被壟斷的事情，跟很多人在談，
      我是剛要出門的時候，那個人要進來，就被他槍擊，我不
      知道那個人是誰」（見本院更一審卷一第261頁）；「91
      年9月間，約選舉前二、三個月丑○○從大陸回來，有來
      找過我，第一件事情是他想走私，問我有無興趣。第二件
      事情，說我在陳進棋服務處被槍擊，但是陳進棋對我都漠
      不關心，問我要不要他替我主持公道，他本來就想要動陳
      進棋，找我這件事情當作藉口。好像有太陽會的勢力，他
      想要在北投有名氣，但不要錢。問我要不要以這件事情當
      作藉口。讓他發揮一下。他沒有表示清楚要對陳進棋作如
      何的處理？他只是想要找壹個藉口。丑○○沒有說因何理
      由不爽，他的意思就是沒有理由，以找我當作藉口。他沒
      有說因何事情對陳進棋不爽。因為我沒有答應，所以他也
      沒有告訴我要如何對付陳進棋。丑○○沒有說他缺錢或是
      手頭很緊，因為他想在北投出名，不要錢，如果可以的話
      他會幫我主持公道。他沒有告訴我（丑○○為何要拿這件
      事情當作藉口），只有說想要出名。」等語（見本院更一
      審卷一第261至266頁），證明共犯丑○○雖有意借用丁○○之名義向陳進棋開槍，但仍徵詢丁○○之意見，決非因
      自己對陳進棋有意見就逕行前往開槍，是以被告癸○○聲
      請訊問證人丁○○以證明：「丑○○不請自來，自行決定
      要對陳進棋開槍並自己動手，與其無關」云云，尚屬無據
      。至於證人即陳進棋服務處之總務己○○雖於本院結證稱
      ：「陳進棋服務處並無丁○○之人」云云（本院更一審卷
      二第230頁），惟丁○○確實在陳進棋服務處被槍擊受傷
      之事實，證人己○○亦承認之，證人己○○更於本院證稱
      ：「陳進棋有提及丁○○被槍擊之原因」，足徵丁○○與
      陳進棋應有某種關係，僅係己○○本人不知情而已，是以
      尚難因此而否定證人丁○○與陳進棋之關係，進而謂其上
      開證言為不實在。
  (十七)、綜合上述，被告癸○○既知丑○○原有意至陳進棋之選舉
      總部開槍，以影響其形象、選票，可見其對丑○○持有槍
      、彈之事知悉內情，其又提供款項供作執行狙殺陳進棋任
      務之備用金，復指示無犯意之被告戊○○提供行程表以便
      丑○○切實掌握陳進棋行蹤，自應認其與丑○○就持有槍
      、彈而下手殺人之事，具有共謀共同正犯之情形（癸○○
      並無行為分擔），被告癸○○犯罪事證已臻明確，犯行堪
      以認定，自應依法論科。
二、法律適用：
  (一)、核被告癸○○所為，係犯刑法第271條第1項殺人、槍砲彈
      藥刀械管制條例第7條第4項無故持有制式手槍、第12條第
      4項無故持有子彈等罪。其中無故持有手槍罪及無故持有
      子彈罪，係一行為觸犯二罪名，為想像競合犯，應從一重
      之無故持有制式手槍罪處斷。又該罪與殺人罪二者間具有
      方法結果之牽連關係，為牽連犯，應從一重之殺人罪論處
      。
  (二)、依司法院釋字第109號解釋「以自己共同犯罪之意思，事
      先同謀，而由其中一部分人實施犯罪之行為者，均為共同
      正犯」，明示將「同謀共同正犯」與「實施共同正犯」包
      括於刑法總則第二十八條「正犯」之中。本件被告癸○○
      與丑○○（直接）、巳○○（間接）三人間，互有犯意聯
      絡，癸○○祇參與殺人之事前謀議，並未在場共同實施或
      分擔實施持槍殺人之行為，僅係「同謀共同正犯」（最高
      法院93年度台上字第4653號判決，發回意旨亦為同一之認
      定）。公訴人認為被告癸○○係教唆犯，容有誤會，爰於
      起訴事實同性之範圍內，變更檢察官所引應適用之法條。
三、原審對於被告癸○○予以論科，固非無見，惟查：
  (一)、按「所謂得就起訴之犯罪事實變更檢察官所引應適用之法
      條，係指法院於不妨害事實同一之範圍內，得自由認定事
      實，適用法律而言，故同一殺人事實，檢察官以教唆犯起
      訴，而法院認為正犯或從犯者，仍不妨害事實之同一，即
      得變更檢察官所引應適用之法條。」最高法院30年上字第
      1574號著有判例。經查：原判決將檢察官起訴書所引之教
      唆殺人罪名，變更論以共同殺人罪，卻未援引刑事訴訟法
      第300條，尚有未洽。
  (二)、本件被告癸○○祇參與殺人之事前謀議，並未在場共同實
      施或分擔實施持槍殺人之行為，僅係「同謀共同正犯」，
      原審誤認癸○○與丑○○、巳○○三人有犯意聯絡與行為
      分擔之共同正犯，尚有未合。
四、被告癸○○上訴意旨否認犯罪，指摘原判決此部分為不當，
    ，雖無理由，惟原判決此部分既有前揭瑕疵而無可維持，自
    應由本院將原判決關於癸○○之部分予以撤銷改判。按：
  (一)、按「刑之量定，固為實體法上賦予法院得為自由裁量之事
      項，但此項職權之行使，並非得恣意為之，仍應受比例原
      則、平等原則、罪刑相當原則之支配，審酌刑法第57條所
      列各款應行注意事項及一切情狀為之，使輕重得宜，罰當
      其罪，以符合法律授權之目的，即所謂自由裁量權之內部
      界限。」最高法院93年度台上字第3746號判決採同一見解
      。另「刑事審判旨在實現刑罰權之分配的正義，故法院對
      有罪之被告科刑，應符合罪刑相當之原則，使罰當其罪，
      此所以刑法第57條明定科刑時應審酌一切情狀，尤應注意
      該條所列十款事項以為科刑輕重之標準」最高法院93 年
      度台上字第2664號判決亦採同一見解。
  (二)、次按「刑罰係對犯罪行為人之生命、自由與財產之拘束、
      剝奪，行為人所受之刑罰，應與法律所保護之利益，及行
      為人侵害該法益之程度相當，始符比例原則。死刑乃刑罰
      之最嚴厲手段，犯罪行為縱屬重大，倘未侵害生命法益，
      亦未造成實害，且行為人仍有再教育、再社會化之可能，
      遽以死刑論科，即與刑罰之本旨不符。」最高法院94年度
      台上字第1066號判決採同一見解。
  (三)、經查：民主政治選舉制度之主要意涵，係以讓選區選民不
      分貴賤親疏，一人一票，票票等值之方式，形成民意，選
      出社會菁英，以反應民瘼，而達到造福鄉里之目的，政府
      為使此種制度得以根植人心，三令五申，並投下大量人力
      物力，防止暴力介入選舉，以維護選舉最基本之公平競爭
      環境，被告癸○○既為候選人，自當公平競選，應知以暴
      力方式影響選票之惡害，竟仍與黑道之人共同謀議殺害其
      競爭對手之候選人，居心不良，不但破壞社會治安，並影
      響民主之根基。又其在被捕後，一再掩飾犯行，並未對被
      害人及其家屬表示歉意，犯罪後態度不佳，惟本院認被告
      癸○○僅有參與殺人之事前謀議，並未在場共同實施或分
      擔實施持槍殺人之行為，而實際持槍射擊被害人者係丑○○本人，而丑○○因本件共同殺人案，僅判處無期徒刑確
      定，兩相權衡比較，若判處被告癸○○死刑或無期徒刑，
      殊有違比例原則、平等原則、罪刑相當原則，爰審酌其共
      謀殺人之動機及目的在於殺害選舉之競爭對手，以利其順
      利當選之目的，犯罪造成被害人死亡及以暴力影響民主選
      舉之歪風，以及其僅有參與謀議而無參與殺人之行為之實
      施或分擔，實際殺害被害人之丑○○僅判處無期徒刑，本
      於比例原則、平等原則、罪刑相當原則，並就刑法第57
      條所列各款事項，斟酌再三，判處被告癸○○有期徒刑15
      年，並依法宣告褫奪公權10年。
五、共犯丑○○、巳○○二人犯案所用之安全帽2頂及手套2雙，
    係該二共犯所有，並為供犯罪所用之物，其中共犯丑○○所
    用之手套雖有一只並未扣案，然無證據足認業已滅失，均應
    依刑法第38條第1項第2款宣告沒收。至於共犯丑○○於現場
    射擊之子彈四顆，因已擊發而不復存在，所餘彈頭、彈殼與
    碎片並無殺傷力，均不諭知沒收。又本件行兇用之手槍已經
    分解丟棄山區，為丑○○供明在卷（見偵字第1453號卷一第
    129頁），既已遍尋未獲，應認業已滅失不復存在，爰亦不
    諭知沒收，並予敘明。
、無罪部分：
一、公訴意旨略以：被告戊○○係癸○○之胞弟，
  (一)、丑○○與癸○○、戊○○兄弟係昔日故舊。卯○○亦經丑
      ○○介紹而與癸○○有所互動。丑○○於91年10月30日，
      以查看有無選舉財可賺為由，約同卯○○共至癸○○競選
      總部走走，二人帶同彭國正（綽號國正）及洪昇群（綽號
      滷蛋），於同日晚間10時許，駕駛Ｒ5─6258號黑色賓士
      車至癸○○競選總部。適癸○○尚在外從事競選活動未歸
      ，丑○○便乘機介紹戊○○與卯○○認識，戊○○則介紹
      乙○○會計等人與其等見面，之後，丑○○、卯○○繼與
      戊○○及相關選務人員寒喧。彭國正、洪昇群二人則奉令
      在車上等侯。當晚11時左右，癸○○回總部，其等四人相
      互討論應如何選舉才會有勝算等情事，其間，丑○○提起
      欲至陳進棋競選總部開槍示威警告，讓報章媒體報導，以
      影響陳進棋票源之議，癸○○聞言，暗示丑○○不要再說
      。而後進入總部內小會議室主持選務會議。會後，癸○○
      邀卯○○至競選總部裡面另一小房間密談。
  (二)、同年11月2日晚上，丑○○在三重租處，請卯○○向癸○○拿100萬元（一條錢）作為支付準備槍殺陳進棋等一般
      開銷之用。卯○○即於11月3日中午，至競選總部向癸○○表示，丑○○說這件由其去處理，並將聯絡的
      0000000000 之呼叫器號碼及888代碼之字條交予癸○○，
      癸○○表示可不可以找海外的做。卯○○答應轉告，另告
      之丑○○要100萬元準備金。癸○○回稱：其只有30萬元
      ，一下子籌不出那麼多現金，其籌籌看，請你先到外面等
      一下。卯○○回總部前汽車上等待，癸○○便交代戊○○
      去提領50萬元。戊○○明知癸○○有意將陳進棋殺死之情
      ，竟仍基於幫助之意，將其放在汽車上選舉所用之流動現
      款50萬元持交卯○○（下稱第一次交款時地）。交款後，
      戊○○深覺不妥，一再向卯○○請求，大仔（指癸○○）
      要把阿棋（指陳進棋）打死，這件事太大條，你要和阿泰
      （指丑○○）勸他不要這樣做。卯○○回答：我有什麼辦
      法，你也要去勸他。隨後，卯○○即將該款持往三重市○○路某便利商店前交與丑○○，並轉告癸○○提議找海外
      殺手做比較妥當的話。丑○○認時間來不及，若找太陽會
      其他人做，以後太陽會的人會找他，還是決定自己動手。
      其間，戊○○在競選總部再行規勸癸○○不要這樣做，陳
      琴以這樣會造成負面影嚮，比較好選為由，不予理會。
  (三)、癸○○於11月12日晨間，在關渡宮後山公園拜票時復遇見
      陳進棋，由於雙方衝突再起，同日下午癸○○久未見丑○○等人之狙殺行動，乃持助理劉恭人所有0000000000號行
      動電話，撥打卯○○所持上開呼叫器三次，並留下「888
      」之代號。卯○○發現癸○○不停呼叫，即四處找尋丑○○，直到晚上找到丑○○，始與之同往癸○○競選總部。
      此際，競選總部裡面人多嘴雜，戊○○乃囑丑○○將車開
      至總部後方即台北市○○區○○路517巷2弄28號前空地等
      候。過了20分鐘左右，癸○○開完會，即與丑○○、卯○○等人上車交談。一上車，癸○○就質問：搞什麼鬼，弄
      了這麼久，還沒弄好等言。丑○○為表明拿了50萬元，確
      有做事，便一一將日前跟監陳進棋過程及何以遲未動手原
      因說清楚。癸○○聞言，就將當日上午與陳進棋口角情形
      訴說一遍。癸○○表示快要抽籤了，抽籤前將他打死的話
      ，選票上就沒有陳進棋的姓名和號碼，比較好選，可不可
      以快一點，一再對丑○○表示能不能在抽籤前處理好（指
      將陳進棋打死），同時比殺人手勢即舉右手由右上往左下
      切之動作。其後，丑○○直言：陳進棋在每一地點停留的
      時間很短，旁邊的人又很多無從下手，在陳進棋總部一直
      繞、一直等，不是辦法，問癸○○可否拿到陳進棋行程。
      癸○○說怎麼有可能。不過，因伊行程陳進棋都會去，這
      幾天陳進棋都會去北投一帶公園拜票，拿伊的行程比較快
      。語畢，癸○○便吩咐戊○○將其近日之行程寫與丑○○
      。戊○○乃回競選總部將癸○○最近囍宴時地等行程寫在
      一張「Ａ4」大小之紙張上。此際，癸○○再三向丑○○
      表示要快一點將陳進棋作掉，看看能不能三天把他作掉行
      動，癸○○說完先行離開。隨後，戊○○即將記下癸○○
      近日預計參加之囍宴等行程之紙張交與丑○○。之後，戊○○又力勸癸○○不要這麼做，癸○○回稱這與你無關，
      你不要管。因認被告戊○○涉有刑法第271條第1項殺人罪
      幫助犯之罪嫌。
二、訊據被告戊○○堅決否認知情而為幫助殺人行為，辯稱：伊
    所付款項50萬元，係伊兄癸○○囑咐所交付，伊認為係作為
    協助競選、保護安全之用，並非買兇代價；伊並不知丑○○
    等人拿取行程表係作為殺害陳陳進棋之用，伊不知丑○○要
    去殺人，伊並無幫助殺人云云。
三、公訴人認被告戊○○犯有幫助殺人之犯行，無非係以：(一)被
    告癸○○、戊○○及共犯丑○○、卯○○等四人之供述、(二)
    證人彭國正、洪群、鄭博獻、傳宏仁、林晉弘、庚○之證詞
    、(三)被告戊○○及共犯丑○○、卯○○等所繪相關位置圖、
    (四)檢察官92.7.8上午12時30分及同日上午11時25分所製勘驗
    筆錄等資料為其主要論據。
四、按犯罪事實應依證據認定之，無證據不得認定犯罪事實；又
    不能證明被告犯罪或其行為不罰者，應諭知無罪之判決，刑
    事訴訟法第154條第2項、第301條第1項分別定有明文。次按
    認定不利於被告之事實，須依積極證據，茍積極證據不足為
    不利於被告事實之認定時，即應為有利於被告之認定，更不
    必有何有利之證據，最高法院30年上字第816號判例可資參
    照。又「被告之自白，雖為證據之一種，但依刑事訴訟法第
    156條第1項規定，被告之自白，須非出於強暴、脅迫、利誘
    、詐欺、違法羈押或其他不正之方法，且與事實相符者，始
    得為證據。又依同條第2項規定，被告之自白，不得作為有
    罪判決之唯一證據，仍應調查其他必要之證據，以察其是否
    與事實相符。立法目的乃欲以補強證據擔保自白之真實性，
    亦即以補強證據之存在，藉之限制自白在證據上之價值，防
    止偏重自白，發生誤判之危險。以被告之自白，作為其自己
    犯罪之證明時，尚有此危險；以之作為其他共犯之罪證時，
    不特在採證上具有自白虛偽性之同樣危險，且共犯者之自白
    ，難免有嫁禍他人，而為虛偽供述之危險。是則利用共犯者
    之自白，為其他共犯之罪證時，其證據價值如何，按諸自由
    心證主義之原則，固屬法院自由判斷之範圍。但共同被告不
    利於己之陳述，雖得採為其他共同被告犯罪之證據，惟此項
    不利之陳述，須無瑕疵可指，且就其他方面調查，又與事實
    相符者，始得採為其他共同被告犯罪事實之認定。若不為調
    查，而專憑此項供述，即為其他共同被告犯罪事實之認定，
    顯與刑事訴訟法第156條第2項之規定有違。因之，現行刑事
    訴訟法下，被告之自白，或共同被告不利於己之陳述，其證
    明力並非可任由法院依自由心證主義之原則，自由判斷，而
    受相當之限制，有證據法定主義之味道，即尚須另有其他必
    要之補強證據，來補足其自白之證明力，始得採為斷罪資料
    。」最高法院87年度台上字第3182號判決採同一見解。且司
    法院釋字第582號解釋亦謂：「刑事審判基於憲法正當法律
    程序原則，對於犯罪事實之認定，採證據裁判及自白任意性
    等原則。刑事訴訟法據以規定嚴格證明法則，必須具證據能
    力之證據，經合法調查，使法院形成該等證據已足證明被告
    犯罪之確信心證，始能判決被告有罪；為避免過分偏重自白
    ，有害於真實發見及人權保障，並規定被告之自白，不得作
    為有罪判決之唯一證據，仍應調查其他必要之證據，以察其
    是否與事實相符。基於上開嚴格證明法則及對自白證明力之
    限制規定，所謂「其他必要之證據」，自亦須具備證據能力
    ，經合法調查，且就其證明力之程度，非謂自白為主要證據
    ，其證明力當然較為強大，其他必要之證據為次要或補充性
    之證據，證明力當然較為薄弱，而應依其他必要證據之質量
    ，與自白相互印證，綜合判斷，足以確信自白犯罪事實之真
    實性，始足當之。」經查：
  (一)、檢察官起訴書認為被告戊○○犯有幫助殺人犯行之主要事
      實有二：
  １、交付現款50萬元予卯○○之事實，起訴書戴稱：「卯○○
      回總部前汽車上等待，癸○○便交代戊○○去提領50萬元
      。戊○○明知癸○○有意將陳進棋殺死之情，竟仍基於幫
      助之意，將其放在汽車上選舉所用之流動現款50萬元持交
      卯○○（下稱第一次交款時地）。交款後，戊○○深覺不
      妥，一再向卯○○請求，大仔（指癸○○）要把阿棋（指
      陳進棋）打死，這件事太大條，你要和阿泰（指丑○○）
      勸他不要這樣做。卯○○回答：我有什麼辦法，你也要去
      勸他。」（以下簡稱「交付現款50萬元予卯○○之事實」
      ）。經查上開起訴事實有下列爭點：
      (1)究竟戊○○是如何「明知」癸○○有意將陳進棋殺死之
        情？此一「明知」與否之事實，應依刑事訴訟法所規定
        之嚴格證明法則證明之，即必須具證據能力之證據，經
        合法調查，使法院形成該等證據已足證明被告戊○○「
        明知」之確信心證，始能判決被告戊○○有罪。
      (2)被告戊○○為何要交付卯○○50萬元？被告戊○○本人
        並無任何犯罪意思，僅係依其兄癸○○之指示而交付？
        抑或被告戊○○本人係本於幫助殺人之意思而交付卯○○50萬元？
      (3)被告戊○○是在交付50萬元之「前」即已明知癸○○、
        丑○○要殺害陳進棋？抑或係交付50萬元之「後」始知
        癸○○、丑○○要殺害陳進棋之事？
      (4)被告戊○○果真有意幫助癸○○、丑○○殺害陳進棋，
        為何被告戊○○交付50萬元給卯○○後，還要深覺不妥
        而一再對卯○○請求說：「大仔（指癸○○）要把阿棋
        （指陳進棋）打死，這件事太大條，你要和阿泰（指丑
        ○○）勸他不要這樣做。」？最高法院93年度台上字第
        4653號判決發回意旨特別指出「戊○○既曾勸告癸○○
        不要殺害陳進棋，並請卯○○轉告癸○○、丑○○不要
        殺人。何以事後又幫助癸○○、丑○○殺害陳進棋？其
        心理之轉折如何形成？其犯罪之動機何在？」
  ２、抄囍宴行程表並交付丑○○之事實，起訴書載稱：「（91
      年11月2日晚上，丑○○與卯○○前往癸○○競選總部找
      癸○○）癸○○便吩咐戊○○將其近日之行程寫與丑○○
      。戊○○乃回競選總部將癸○○最近囍宴時地等行程寫在
      一張「Ａ4」大小之紙張上。‧‧‧隨後，戊○○即將記
      下癸○○近日預計參加之囍宴等行程之紙張交與丑○○。
      之後，戊○○又力勸癸○○不要這麼做，癸○○回稱這與
      你無關，你不要管。」（起訴書第9頁第11行至第16行）
      （以下簡稱「抄囍宴行程表並交付丑○○之事實」）。經
      查被告戊○○有無犯幫助殺人之犯行，其關鍵在於：被告
      戊○○將「記下癸○○近日預計參加之囍宴等行程之紙張
      」交與丑○○之意思究竟為何？是否如被告戊○○所辯：
      因癸○○之前曾被跟蹤，戊○○以為要保護癸○○，故抄
      囍宴行程表並交付丑○○，俾利丑○○保護癸○○？或係
      抄囍宴行程表並交付丑○○，以利丑○○掌握陳進棋之行
      程而殺害之，此攸關被告戊○○是否成立犯罪之事實，自
      應依嚴格證明法則證明之。
  (二)、按「刑法關於犯罪之故意，係採希望主義，所謂直接故意
      ，須犯人對於構成犯罪之事實具備明知及有意使其發生之
      兩個要件。」最高法院93年度台上字第5418號判決採同一
      見解。按「刑法上之幫助犯，係以幫助他人犯罪之意思而
      參與犯罪構成要件以外之行為為其成立要件。」最高法院
      92年度台上字第2601號判決採同一見解，故幫助犯係以「
      幫助他人犯罪之意思」為其主觀構成要件。另「幫助犯，
      係在他人實施犯罪行為前或實施中，予以助力，故若於他
      人犯罪完成後為之幫助，除法律別有處罰規定，應依其規
      定論處罪刑外，尚難以幫助犯之例論處。」最高法院92年
      度台上字第3284號判決採同一見解。另「認定犯罪事實所
      憑之證據，雖不以直接證據為限，間接證據亦包括在內；
      然而無論直接或間接證據，其為訴訟上之證明，必須於通
      常一般之人均不致有所懷疑，得確信其為真實之程度者，
      始得據之為被告有罪之認定。」最高法院76年台上字第49
      86號著有判例。倘其證明尚未達到此一程度，而有其他合
      理之懷疑存在時，審理事實之法院若就此合理之懷疑事項
      ，未能為必要之說明者，仍不能遽為被告有罪之判斷，是
      以本件對於被告戊○○是否基於幫助殺人之意思，「明知
      」癸○○要殺人而仍「交付現款50萬元予卯○○供丑○○
      殺人之費用」、「抄囍宴行程表並交付丑○○供其知悉陳
      進棋行蹤而殺害」予以幫助之事實，應依嚴格證明法則證
      明之。經查：
  １、被告戊○○曾自白：「我有跟卯○○說我大仔（指癸○○
      ）要把阿棋（指陳進棋）打死，這件事情太大條，你要和
      阿泰勸我大仔不要這樣做」、「11月12日晚上，潘、董二
      人離開後，我在競選總部門口，我說大仔這樣做好嗎？會
      曝光！他說這跟你沒關係，你不要知道那麼多，阿棋太過
      分了」、「91年11月12日晚上我帶丑○○到停車場，我通
      知癸○○後，丑○○在車上有對我說他跟了陳進棋十幾天
      ，我心裡就覺得怪怪的，後來我就勸我哥哥不要這麼做，
      癸○○說這跟你無關，你不要管」等語（見偵字第1453號
      偵卷二第276頁）。核與同案共犯卯○○所供：「（問：
      戊○○是否有問你拿這50萬元作何事？）他不是這麼說，
      他說我大哥要把阿棋打死，這事情太大條，他說這事情不
      要做，我說我怎麼知道，這你要跟癸○○講，他叫我跟丑
      ○○講，說不要作」所供相符。
  ２、被告癸○○在偵查中供稱「（你弟弟戊○○勸過你幾次？
      ）好像是91 年11月12日我要走回家時，他有勸我，我說
      這跟你無關，你不要知道那麼多」等語（見偵字第1453號
      偵卷二第255頁反面），經核與被告戊○○前後所供情節
      相符。
  ３、被告戊○○既曾勸告癸○○不要殺害陳進棋，並請卯○○
      轉告丑○○要勸癸○○不要殺人，足徵被告戊○○對殺害
      陳進棋事實，事先並無明知且有意使其發生之犯罪故意，
      亦無幫助癸○○或丑○○殺害陳進棋之意思，否則其何須
      透過卯○○和丑○○轉勸癸○○不要殺人？甚而主動勸癸○○不要這麼做？
  ４、此外，亦查無其他積極證據足以證明被告戊○○有改變心
      意轉而想幫助癸○○殺害陳進棋，更無積極證據證明被告
      戊○○有幫助癸○○殺害陳進棋之動機，是以殊難僅僅以
      被告戊○○抄囍宴行程表並交付丑○○之事實即逕而推論
      被告戊○○有幫助癸○○殺害陳進棋之犯意及犯行。
  (三)、證人卯○○之陳述，尚無從為不利被告戊○○之認定：
　１、證人卯○○雖於原審供稱：「（問：戊○○是否有問你拿
      這50萬元作何事？）他不是這麼說，他說我大哥要把阿棋
      打死，這事情太大條，他說這事情不　要作，我說我怎麼
      知道，這你要跟癸○○講，他叫我跟丑○○講，說不要作
      」、「戊○○直接拿錢給我，就直接講剛才講的那段話」
      等語（見原審卷二第201頁、202頁），所謂「直接拿錢給
      我，就直接講剛才講的那段話」，究竟被告戊○○是早已
      知悉癸○○要請丑○○殺害陳進棋，還是在交付50萬元之
      後才知悉，從上開卯○○之陳述，尚無從得到確實之證明
      ，經本院更一審再度依職權提訊證人卯○○詢問：「戊○○交給你五十萬元有說作何用？」證人卯○○回答：「沒
      有說這五十萬元做何用。給我時戊○○好像很緊張，有說
      ：你要告訴泰仔（指丑○○），要這麼做？（台語）我回
      答說：你要向你大仔（癸○○）說（台語）。中間對話很
      少，大概就這幾句話。」等語（本院更一審三卷第91 頁
      ）。
  ２、被告癸○○於本院審判長訊問：「為何要戊○○拿五十萬
      元給卯○○？」被告癸○○回答：「因為卯○○說他公司
      有很多事情（處理壹週刊），希望我能借給他100萬元，
      因為卯○○是天道盟，所以他說要借就是勒索，要勒索才
      會討價還價。」（本院更一審卷三第102頁），足徵被告
      癸○○並未告知戊○○交付50萬元給卯○○之目的是要殺
      害陳進棋。
  ３、被告戊○○於偵查中坦供：「當天中午卯○○有到總部門
      口，他坐在車上沒錯，．．．我有跟卯○○說我大仔（指
      癸○○）要把阿棋（指陳進棋）打死，這件事太大條，你
      要和阿泰勸我大仔不要這樣做（講這些話前我已經先給潘
      50萬元），卯○○說我有什麼辦法，你也要去勸他」等語
      （見偵字第1453號偵卷二第227頁反面），是被告戊○○
      交付50萬元予卯○○後才勸卯○○轉告丑○○要勸癸○○
      不要殺害陳進棋，且被告戊○○於本院審判長訊問：「癸○○要你拿50萬元給卯○○，有告知何用？」被告戊○○
      答：「癸○○臉很臭，口氣很不好，要我拿錢給卯○○，
      並沒有說做何用。」等語（本院更一審卷三第102頁），
      被告癸○○要被告戊○○拿出50萬元給卯○○，既未告知
      戊○○交付50萬元之原因，卯○○亦未告知戊○○交付50
      萬元之目的，亦查無其他積極證據足以證明被告戊○○交
      付50萬元之前即已明知50萬元是殺害陳進棋之費用，是以
      尚難單純以被告戊○○交付50萬元予卯○○之事實即推論
      被告戊○○交付50萬之目的係在作為幫助丑○○執行狙殺
      陳進棋計畫預備之用。
  (四)、被告戊○○辯稱伊主觀上認為係要保護癸○○，才在不明
      就裡之情況下，依丑○○之要求，提供行程表給丑○○參
      考，伊先前在檢察官偵查及原審所供，係受誤導及威脅所
      致，絕非事實云云。然查：
  １、證人即共犯丑○○在偵查中指稱：「（你有無在車上跟戊○○講你跟蹤陳進棋十幾天的事？）有說，沒錯」等語（
      見偵字第1453號偵卷二第276頁）；在本院前審仍為相同
      之供述（見本院前審卷二第32頁），惟證人即共犯丑○○
      於本院更一審審判長問：「你在車上與癸○○見面，戊○○在場？」丑○○答：「在。」審判長問：「在車內？」
      丑○○答：「卯○○與戊○○有一段沒有在車內。」審判
      長問：「與癸○○談殺害陳進棋的事，戊○○、卯○○有
      在場？」丑○○答：「我有避開戊○○。」審判長問：「
      你們在談殺害陳進棋的事，戊○○沒有聽到？」丑○○答
      ：「是的。」問：「你有無告訴戊○○：要行程表的目的
      ？」丑○○答：「沒有。」等語（本院更一審卷三第25
      頁），其前後供述不一，是以被告戊○○是否知悉抄囍宴
      行程表並交付丑○○之目的在殺害陳進棋，不無疑義。
  ２、證人卯○○在偵查中供稱：「11月12日下午呼叫器一直響
      ，就是代號『888』的那個號碼，我都一直找不到董，直
      到當晚十一、二點在三重丑○○住處才碰到他，董叫我陪
      他跑一趟癸○○服務處，當我們在總部後面車上談，丑○○坐在駕駛座，我坐在他旁邊，癸○○坐在我後面，我們
      三人談了幾分鐘後我下車，沒有多久戊○○就上車坐在丑
      ○○旁邊，後來我又上車，坐在丑○○後面，丑○○說一
      直找不到人，總不能一直在陳進棋總部一直繞、一直等，
      而且巡邏車又很多，癸○○說等下叫戊○○拿一張行程表
      給董，戊○○後來去抄行程表，我也離開一下，後來戊○○手上拿一張紙上車，我也跟著回車上，我有看到戊○○
      將行程表交給董，癸○○說：『快一點，看能不能三天把
      他做掉』，他一邊說並比手勢，當時我印象很深刻的是癸○○剛下車開車門時講的，所以戊○○一定知情」等語（
      見偵字第2771號偵卷208頁反面至209頁），證人卯○○所
      稱：「戊○○手上拿一張紙上車，我也跟著回車上，我有
      看到戊○○將行程表交給董，癸○○說：『快一點，看能
      不能三天把他做掉』，他一邊說並比手勢，當時我印象很
      深刻的是癸○○剛下車開車門時講的，所以戊○○一定知
      情」云云，僅係卯○○個人推測之詞，況證人卯○○所陳
      述：「癸○○說：『快一點，看能不能三天把他做掉』，
      他一邊說並比手勢」，亦係被告戊○○交付所抄囍宴行程
      表之「後」，並非在此之「前」，尚難據此推論，被告戊○○抄囍宴行程表並交付丑○○之「前」即巳知悉丑○○
      要利用該囍宴行程表，以殺害陳進棋之用。
  ３、至於證人卯○○雖又證稱：「有一次晚上，由丑○○開一
      部黑色賓士車，載我到癸○○服務處，丑○○下車沒多久
      就上來，並將車開到服務處後面的小停車場，停了沒多久
      （約一、二十分許）癸○○就過來上車，坐在右後座，他
      來時我正好下車到旁邊小便，便完後　來才又上車，我記
      憶中當時戊○○已經坐在右前（副駕座）座，所以我才坐
      到丑○○的後面，但印象最深刻的是我有聽到癸○○在罵
      丑○○，又說不然叫『阿昌』（即戊○○）去抄一張行程
      表，戊○○就下車去抄，後來戊○○有抄一張行程表過來
      ，上車坐在副駕駛座，將行程表交給丑○○，當時癸○○
      有說：今天去造勢，又跟陳進棋又『嗆起來』，他又罵丑
      ○○說：他（指陳進棋）早上都會去公園，對運動的老人
      家拉票，那時候最好，只有他跟他的司機在那裡。當時我
      們四個人都在，癸○○有對丑○○做一個手勢，說：快一
      點，三天內把他幹掉。說這些話時，癸○○、戊○○兩人
      都在場」、「我印象最深刻的是‧‧‧癸○○說到去造勢
      時，與陳進棋『嗆起來』，丑○○有問：是嗆什麼？戊○○插話說：陳進棋在罵癸○○吃子，沒拜樹頭，背骨之
      幾句話。是戊○○所轉述的話，所以我才有印象，戊○○
      當時有在車上」（見偵字第1453號偵卷二第114頁反面至
      115頁）、「行程表是戊○○拿給丑○○的，是癸○○叫
      戊○○寫的，是在車上講的」等語（同上卷221頁正反面
      ），惟此一陳述與丑○○上開陳述（即避開戊○○而談論
      殺害陳進棋之事）並不相符，是以被告戊○○是否明知，
      仍有疑義。
  ４、被告癸○○在原審雖陳稱：「我出去，看到卯○○，卯○○先指責我說為何一直打呼叫器，後來帶我上車，…他們
      …對我說他們有去開（槍），但沒有機會，我說我在關渡
      時有遇到陳進棋，有遇到一些口角…」（見原審卷一第
      117至118頁），惟癸○○並未陳稱其要被告戊○○抄囍宴
      行程表並交付丑○○之目的在便利丑○○殺害陳進棋。
  ５、綜上各節以觀，尚難因被告戊○○有與癸○○、卯○○、
      丑○○同在車內之事實，逕而推論被告戊○○明確聽聞丑
      ○○講述親自跟蹤狙殺陳進棋之經過，其依癸○○之指示
      抄來癸○○之行程表交付丑○○時，知該行程表之用途是
      要讓丑○○得以方便跟蹤、狙殺陳進棋之用。
  (五)、另證人彭國正、洪群、鄭博獻、傳宏仁、林晉弘、庚○之
      證詞，亦無從證明被告戊○○交付50萬元及抄囍宴行程表
      並交付丑○○行為，確實係基於幫助殺人之意思而為，故
      難據此而為不利被告戊○○之認定。
  (六)、另證人壬○○即戊○○及丑○○新明國中之老師於本院更
      一審審理中證稱：「91年11月9日戊○○有告知丑○○出
      現之事，時間我不確定，但確實有這件事，是在癸○○競
      選期間。印象中是戊○○要我向丑○○講話，但因為電話
      打不通，所以我並沒有與丑○○講到電話。到癸○○的競
      選總部實際時間我不記得，但有一次我到十信工商時，見
      到戊○○，我想我認識戊○○，所以我就進去打招呼。戊○○畢業後，幾乎沒有與他聯繫。因為戊○○住的與我很
      近，所以有一點聯絡，方才我回答的太快了，因為癸○○
      要競選市議員，戊○○有拜託我要幫忙。電話沒有打通後
      ，戊○○沒有提起任何有關丑○○的事。」云云（見本院
      更一審卷二第214頁至216頁），僅能證明戊○○與其老師
      壬○○間之師生情誼關係，與本件檢察官起訴事實並無關
      聯，併此敘明。
五、綜上，公訴人所指之證明方法，尚難證明被告戊○○確實有
    幫助殺人之犯意及犯行。此外，復查無其他積極證據足以資
    證明被告戊○○確涉有如上之犯行，其被訴幫助殺人部分自
    應為被告無罪之諭知。原審未察，逕對被告論罪科刑，自有
    未合。
六、被告戊○○上訴意旨，否認犯幫助殺人罪，而指摘原判決此
    部分不當，為有理由，自應由本院將原判決關於戊○○幫助
    殺人部分及所定執行刑撤銷，改為被告無罪之諭知。
據上論斷，應依刑事訴訟法第369條第1項前段、第364條、第299
條第1項前段、第300條、第301條第1項，槍砲彈藥刀械管制條例
第7條第4項、第12條第4項，刑法第11條前段、第28條、第271條
第1項、第55條、第37條第2項、第38條第1項第1款、第2款，判
決如主文。
本案經檢察官黃東焄到庭執行職務。
中　　華　　民　　國　　94　　年　　5 　　月　　26　　日
　　　　　　　　　刑事第二庭    審判長法　官  蔡  長  溪
　　　　　　　　　　　　　　　　　　  法　官　楊　貴　志
　　　　　　　　　　　　　　　　　　  法　官　林　俊　益
以上正本證明與原本無異。
如不服本判決，應於收受送達後10日內向本院提出上訴書狀，其
未敘述上訴之理由者並得於提起上訴後10日內向本院補提理由書
（均須按他造當事人之人數附繕本）。
                                      書記官　廖　月　女
中　　華　　民　　國　　94　　年　　6 　　月　　8 　　日
附錄：本案論罪科刑法條全文
槍砲彈藥刀械管制條例第7條第4項
未經許可，持有、寄藏或意圖販賣而陳列第一項所列槍砲、彈藥
者，處五年以上有期徒刑，併科新台幣一千萬元以下罰金。
槍砲彈藥刀械管制條例第12條第4項
未經許可，持有、寄藏或意圖販賣而陳列子彈者，處五年以下有
期徒刑，併科新台幣三百萬元以下罰金。
刑法第271條第1項（普通殺人罪）
殺人者，處死刑、無期徒刑或十年以上有期徒刑。
